ACORDAO-COMPLETO-2548863

ACÓRDÃO 2376/2022 ATA 41/2022 - PLENÁRIO

VISTOS, relatados e discutidos estes autos de auditoria operacional com o objetivo de avaliar a política de reserva de vagas para ingresso nas instituições federais de ensino no Brasil, no período de 2013 a 2022;
ACORDAM os Ministros do Tribunal de Contas da União, reunidos em sessão Plenária, diante das razões expostas pelo relator, em:
9.1. determinar ao Ministério da Educação que, no prazo de 90 dias, informe ao Tribunal as tratativas junto à Secretaria Nacional de Políticas de Promoção da Igualdade Racial e à Fundação Nacional do Índio, para definição de metodologias para acompanhamento e avaliação do programa de cotas, bem como as providências para elaborar e divulgar relatórios sobre os resultados advindos da política de cotas, incluindo o período a partir do qual não foram divulgados dados (2016) , em atendimento ao disposto no art. 6º da Lei 12.711/2012;
9.2. recomendar ao Ministério da Educação que:
9.2.1. regulamente ou expeça diretrizes e orientações a respeito do procedimento de verificação da autodeclaração de candidatos pretos, pardos e indígenas para fins de preenchimento de vagas reservadas pela Lei 12.711/2012; 
9.2.2. realize estudos sobre o impacto do Programa Nacional de Assistência Estudantil e o Programa de Bolsa Permanência no atingimento dos objetivos da Lei de Cotas, para avaliar a necessidade e o efeito da assistência estudantil na taxa de retenção e evasão/desistência dos estudantes cotistas e não cotistas;
9.2.3. elabore estudos de revisão do critério de renda atualmente previsto na Lei 12.711/2012, consoante § 6º do art. 6º, e art. 9º do Decreto 7.824/2012, com o objetivo de subsidiar o aperfeiçoamento da política de cotas, especialmente no que diz respeito à:
9.2.3.1. abrangência da faixa de renda igual ou inferior a 1,5 salário-mínimo per capita como critério de reserva de vagas, com o objetivo de beneficiar adequadamente estudantes que pertencem a grupos em situação de maior vulnerabilidade socioeconômica, em especial nos estados com pior rendimento médio mensal real domiciliar per capita; e
9.2.3.2. influência do atual critério de renda na determinação de oportunidades desiguais, em que pessoas de baixa renda, principalmente pretas, pardas e indígenas, são expostas a maiores níveis de competitividade nos grupos de reserva de vagas em que concorrem.
9.2.4. no âmbito da revisão da política de cotas determinada pela Lei 12.711/2012, elabore estudos para identificar as causas do não preenchimento de vagas, de eventual evasão de alunos cotistas e de outros fatores que resultem na baixa representatividade de negros, pardos, índios e deficientes nas Ifes, em relação à população total desses grupos nas unidades da federação dos processos seletivos, planejando e implementando ações necessárias para que o corpo discente de cada Ifes represente, de forma proporcional, os diferentes perfis de renda, raças e, também, os deficientes em cada região;
9.3. ordenar à Secretaria de Controle Externo da Educação, da Cultura e do Desporto (SecexEducação) que monitore as recomendações constantes desta decisão;
9.4. encaminhar este acórdão para as instituições federais de ensino (Universidades Federais e instituições da Rede Federal de Educação Profissional e Tecnológica) , ao Ministério da Educação, ao Presidente da Comissão de Educação da Câmara dos Deputados e ao Presidente da Comissão de Educação, Cultura e Esporte do Senado Federal; e
9.5. arquivar os presentes autos.

Relatório de auditoria operacional na Lei 12.711/2012 - Lei de cotas para ingresso no ensino superior nas Instituições Federais de Ensino (Ifes).

Ministério da Educação.

3. Interessados/Responsáveis:
3.1. Interessados: Instituto Federal de Educação, Ciência e Tecnologia do Acre (10.918.674/0001-23); Secretaria Nacional de Políticas de Promoção da Igualdade Racial; Secretaria-Executiva do Ministério da Educação (00.394.445/0023-09)..

13.1. Ministros presentes: Bruno Dantas (na Presidência), Walton Alencar Rodrigues (Relator), Benjamin Zymler, Augusto Nardes, Vital do Rêgo, Jorge Oliveira e Antonio Anastasia.
13.2. Ministros-Substitutos convocados: Augusto Sherman Cavalcanti e Marcos Bemquerer Costa.
13.3. Ministro-Substituto presente: Weder de Oliveira.

WALTON ALENCAR RODRIGUES

Adoto, como relatório, trabalho elaborado por equipe de fiscalização da Secretaria de Controle Externo da Educação, que contou com anuência do corpo diretivo da unidade técnica:
1.	Introdução
1.1	Identificação simplificada do objeto de auditoria
1.	A presente fiscalização tem por objeto a política de reserva de vagas para ingresso nas instituições federais de ensino no Brasil, no período de 2013 a 2022, visando a promover uma avaliação acerca da execução e do monitoramento da política pública de acesso à educação superior, tendo em vista a exigência de revisão, prevista no normativo de implementação (Lei 12.711/2012) . 
1.2	Antecedentes da auditoria
2.	A auditoria é decorrente de deliberação constante em Despacho de 16/3/2022 do Ministro Walton Alencar Rodrigues (TC Processo 001.757/2022-9) . 
3.	Não foram identificados trabalhos específicos de fiscalização, em exercícios financeiros anteriores, conduzidos pelo Tribunal de Contas da União TCU, acerca do tema política de cotas (reserva de vagas) em instituições federais de ensino (Ifes) . 
4.	Não obstante, no relatório do Acórdão 1089/2014-TCU-Plenário (TC Processo 028.636/2013-9) , processo de levantamento, de relatoria do Ministro Substituto Weder Oliveira, em que houve avaliação de relatório sistêmico da Função Educação (FiscEducação) , o TCU destacou a normatização do sistema de cotas, por meio da Lei 12.711/2012, e apontou que o impacto dessa lei, que estava sendo gradualmente implementada, deveria ser acompanhado posteriormente. 
1.3	Objetivos e escopo da auditoria
5.	A fiscalização teve como principal objetivo avaliar a política de cotas para ingresso nas instituições federais de ensino, no período de 2013 a 2022, em especial os aspectos relativos à execução da política de cotas (dificuldades e desafios) , ao acompanhamento e ao monitoramento da política, visando a apresentar contribuições para a revisão da Lei 12.711/2012. 
6.	O escopo da auditoria foi vinculado às vagas reservadas pelo programa de cotas (Lei 12.711/2012) em cursos de graduação de Universidades Federais e da Rede Federal de Educação Profissional e Tecnológica, no período de 2013 a 2022, incluindo outros atores envolvidos em algum aspecto do objeto da auditoria. Incluem-se no escopo processos de trabalho, sistemas e outros elementos relacionados com o objeto da auditoria.
7.	Não fizeram parte do escopo da auditoria as vagas reservadas em: a) cursos de nível médio, profissional, científico e tecnológico; b) cursos em nível de pós-graduação; c) políticas específicas de ações afirmativas, criadas por iniciativa local das próprias Ifes, sem relação com a Lei 12.711/2012; e d) Instituições de Educação Superior não vinculadas ao Ministério da Educação (MEC) . 
1.4	Principais critérios
8.	Os principais critérios que nortearam a condução dos trabalhos de fiscalização estão a seguir elencados: 
a) Lei 12.711/2012 - Dispõe sobre o ingresso nas universidades federais e nas instituições federais de ensino técnico de nível médio e dá outras providências; 
b) Decreto 7.824/2012 - Regulamenta a Lei 12.711/2012, que dispõe sobre o ingresso nas universidades federais e nas instituições federais de ensino técnico de nível médio; 
c) Portaria Normativa - MEC 18/2012, de 11/10/2012 - Dispõe sobre a implementação das reservas de vagas em instituições federais de ensino de que tratam a Lei 12.711/2012 e o Decreto 7.824/2012; 
d) Portaria Normativa MEC 21/2012, de 5/11/2012 - Dispõe sobre o Sistema de Seleção Unificada (Sisu) ;
e) Lei 13.005/2014 - Aprova o Plano Nacional de Educação - PNE e dá outras providências; 
f) Decreto 7.234/2010 - Dispõe sobre o Programa Nacional de Assistência Estudantil - Pnaes; 
g) Portaria - MEC 389/2013 - Cria o Programa de Bolsa Permanência e dá outras providências; 
h) Referencial para Avaliação de Governança em Políticas Públicas (TCU) ; e 
i) Avaliação de Políticas Públicas: Guia prático de Análise Ex Ante (Casa Civil da Presidência da República e Ipea: BRASIL, 2018) e Guia prático de Análise Ex Post (Casa Civil da Presidência da República: BRASIL, 2018a) . 	
1.5	Métodos usados para coleta e análise de dados
9.	No curso da fiscalização, foram utilizados os seguintes instrumentos/técnicas de coleta de dados: pesquisa bibliográfica (textos acadêmicos acerca do tema) , pesquisa documental (requisição de documentos e informações) , extração de dados do censo da educação superior e do censo demográfico do IBGE, obtenção de estudos e relatórios relativos a acompanhamento e monitoramento da política de cotas, e envio de questionário eletrônico às instituições federais de ensino.
10.	Além disso, houve a realização de dois diálogos públicos, em formato online via Teams e transmitido pelo canal oficial do Tribunal de Contas da União no YouTube, com participação de representantes do Ministério da Educação e das Instituições Federais de Ensino, de pesquisadores envolvidos com a temática e de integrantes de movimentos em defesa de negros, indígenas e de pessoas com deficiência, visando à obtenção de subsídios para a realização dos trabalhos e a uma ampla discussão sobre o tema. 
11.	A análise dos dados teve por base os conteúdos extraídos dos documentos e relatórios, do questionário eletrônico, bem como de dados oficiais (censo da educação superior e censo demográfico do IBGE) . 
12.	Detalhes adicionais sobre os métodos de coleta e análise de dados podem ser obtidos na matriz de planejamento dos trabalhos de fiscalização (Apêndice I) .
1.6	Conformidade com as normas de auditoria operacional
13.	A auditoria foi conduzida com base nas Normas de Auditoria do Tribunal de Contas da União (NAT) e no Manual de Auditoria Operacional do Tribunal, que está alinhado às Normas Internacionais das Entidades Fiscalizadoras Superiores (Issai) , emitidas pela Organização Internacional de Entidades Fiscalizadoras Superiores (Intosai) . Nenhuma restrição significativa foi imposta aos exames.
1.7	Estrutura do relatório de fiscalização
14.	O presente relatório de fiscalização foi organizado em oito capítulos, incluindo este capítulo introdutório. No capítulo 2 é apresentada uma visão geral sobre o objeto auditado. Nos capítulos 3, 4 e 5, com os respectivos subitens, são apresentados os principais achados da auditoria. O capítulo 6 se refere à análise dos comentários dos gestores. Os capítulos 7 e 8 são dedicados, respectivamente, às conclusões do trabalho e às propostas de encaminhamento. 
15.	Os apêndices contêm matriz de planejamento dos trabalhos de fiscalização (apêndice I) , relação de respostas das instituições federais de ensino ao questionário eletrônico (apêndice II) e sugestões das instituições federais de ensino para melhoria da política de cotas (apêndice III) .
2.	Visão geral do objeto
2.1	Objetivos da política de cotas
16.	O programa de cotas instituído pela Lei 12.711/2012 objetiva a ampliação do acesso às instituições federais de ensino, baseada em ação afirmativa orientada por critérios socioeconômicos e étnico-raciais. Entre os objetivos de criação da Lei de Cotas, inclui-se a promoção do acesso ao ensino superior de estudantes oriundos de escola pública, de baixa renda, e em condições de vulnerabilidade, bem como a diminuição da desigualdade entre brancos e negros no país e a inclusão de indígenas e pessoas com deficiência. 
17.	A política de cotas para ingresso em universidades e institutos federais foi implementada a partir da Lei 12.711/2012. A referida lei, além estabelecer as regras básicas, como os critérios para a seleção de beneficiários das cotas (mediante reserva de vagas) , também previu a necessidade de revisão da política de acesso à educação superior, em dez anos a contar da sua publicação.  
2.2	Histórico da política de cotas
18.	Antes da promulgação da Lei de Cotas, já havia algumas iniciativas de reserva de vagas para ingresso no ensino superior, tanto em universidades federais, quanto em instituições privadas, por meio de cotas destinadas a indígenas, negros e pessoas com deficiência para acesso ao ensino superior, por meio do Programa Universidade para Todos - Prouni (art. 7º, inciso II, da Lei 11.096/2005) . 
19.	A Universidade de Brasília (UnB) foi a primeira instituição federal de educação superior a implantar uma política de ações afirmativas para negros (cotas raciais) em seu vestibular, no ano de 2004. Depois da UnB, outras universidades federais passaram a reservar vagas para estudantes de escolas públicas e candidatos negros, pardos e indígenas, como Universidade Federal de Alagoas - Ufal (processo seletivo de 2005) , Universidade Federal da Bahia - UFBA (no processo seletivo de 2005) e Universidade Federal do Maranhão - UFMA (no processo seletivo de 2007) .  
20.	Visando a uma padronização, para evitar que cada instituição adotasse os próprios critérios, iniciaram-se discussões sobre a criação de uma lei federal de cotas, que resultou na Lei 12.711, promulgada em 29/8/2012. Por meio desta lei, todas as instituições de ensino federais do país passaram, obrigatoriamente, a reservar parte de suas vagas para autodeclarados pretos, pardos e indígenas, oriundos de escola pública. Com a alteração promovida pela Lei 13.409/2016, houve inclusão de reserva de vagas para pessoas com deficiência.
21.	A Lei 12.711/2012 foi regulamentada pelo Decreto Federal 7.824/2012, e propõe que no mínimo metade das vagas para cotistas seja reservada para estudantes de escolas públicas com renda familiar mensal de até 1,5 salário-mínimo por pessoa, dividindo os cotistas de escolas públicas em dois grupos de renda. Além disso, em cada grupo de renda são reservadas vagas para negros, pardos e indígenas em quantidade correspondente à porcentagem que esses grupos representam no estado de localização da Ifes, segundo o último Censo Demográfico do Instituto Brasileiro de Geografia e Estatística (IBGE) . 
2.3	Beneficiários
22.	A Lei 12.711/2012 determinou que todas as instituições de ensino superior federais do país devem, obrigatoriamente, reservar pelo menos 50% das vagas, por curso e turno, para estudantes que tenham cursado o ensino médio integralmente em escolas públicas. Dessas vagas, 50% são reservadas a estudantes oriundos de famílias com renda igual ou inferior a 1,5 salário-mínimo per capita. Dentro dessas vagas, encontra-se a reserva para pretos, pardos e indígenas e pessoas com deficiência, de acordo com a proporção da população do Estado em que esteja instalada a instituição de ensino, segundo o último Censo Demográfico do Instituto Brasileiro de Geografia e Estatística (IBGE) . Neste aspecto, a figura 1, elaborada pelo Ministério da Educação, ilustra os beneficiários da política de cotas.
Figura 1: Sistema de cotas para ingresso em Ifes (Lei 12.711/2012) 
                Fonte: Ministério da Educação, com base na Lei 12.711/2012.
2.4	Responsáveis
23.	Os principais responsáveis pela execução da política de cotas são as universidades e os institutos federais, que promovem a seleção de beneficiários da referida política, com base nos critérios gerais definidos pela Lei 12.711/2012.
24.	O Ministério da Educação, em seu papel de supervisão ministerial, é responsável pela avaliação e pelo monitoramento da execução da política de cotas, atuando como órgão responsável pela regulamentação da política, com estabelecimento de critérios equitativos de seleção, consoante a definição da Lei 12.711/2012. A Secretaria Nacional de Promoção da Igualdade Racial, integrante da estrutura do Ministério da Mulher, da Família e dos Direitos Humanos, também possui atuação no âmbito do acompanhamento e monitoramento da política de cotas, em especial em relação à questão da cota racial para pessoas declaradas pretas e pardas, bem como a Fundação Nacional do Índio (Funai) em relação aos indígenas.
25.	As entidades representativas das universidades e dos institutos federais (Associação Nacional dos Dirigentes das Instituições Federais de Ensino Superior - Andifes, e Conselho Nacional das Instituições da Rede Federal de Educação Profissional, Científica e Tecnológica - Conif) , também possuem interesse na avaliação de aspectos da gestão e das demandas das instituições, relacionadas à execução da política de cotas, como avaliação de perfis de estudantes, e de demandas por políticas de assistência estudantil para estudantes cotistas. Além disso, a avaliação e o acompanhamento da Lei de Cotas servem de base ao Poder Legislativo, para proposições de alterações na legislação.
2.5	Principais produtos
26.	A dimensão inclusiva da política de cotas é o principal aspecto que deve ser considerado, tendo em vista a reserva de vagas a estudantes oriundos de escola pública, pessoas de baixa renda (renda per capita de até 1,5 salário-mínimo) , pretos, pardos, indígenas e pessoas com deficiência. Trata-se de instrumento que visa à democratização do acesso à educação superior, promovendo mudanças no perfil de estudantes de graduação, com inserção social de pessoas em situação de vulnerabilidade. 
27.	Os principais processos específicos relacionados à política de cotas são: seleção de beneficiários (com necessidade de normatização por parte do MEC) ; ingresso (com efetivação de matrículas nos cursos de graduação) ; e acompanhamento/monitoramento, para avaliação de impactos da política de cotas.
2.6	Metas e indicadores de desempenho
28.	Em relação às metas, a própria lei de cotas estabelece que pelo menos 50% das vagas dos cursos de graduação das universidades e institutos federais devem ser reservadas para estudantes oriundos de escolas públicas. Além disso, há metas quantitativas para subcotas para pessoas de baixa renda (renda per capita até 1,5 salário-mínimo) e destas para pretos, pardos e índios e para pessoas com deficiência, com base nos dados do censo do IBGE do estado em que localizada a instituição de ensino superior.
29.	A política de cotas se alinha com as metas de expansão da educação superior previstas no Plano Nacional de Educação (PNE) , em especial com a meta 12, que prevê a elevação da taxa bruta de matrícula na educação superior para 50% e da taxa líquida para 33% da população de dezoito a 24 anos, assegurada a expansão para, pelo menos, 40% das novas matrículas, no segmento público. 
30.	Na estratégia 12.5 do PNE está prevista a ampliação de políticas de inclusão e de assistência estudantil dirigidas a estudantes de instituições públicas na educação superior, visando a reduzir as desigualdades étnico-raciais e aumentar as taxas de acesso e permanência de estudantes egressos da escola pública, afrodescendentes e indígenas e de estudantes com deficiência, de forma a apoiar seu sucesso acadêmico.
2.7	Aspectos orçamentários
31.	Não há uma destinação específica de orçamento para atendimento à política de cotas para ingresso na educação superior em instituições federais de ensino, entretanto, registra-se que os valores destinados à subfunção orçamentária "364 - Ensino Superior" atingiram, no exercício financeiro de 2021, o montante de aproximadamente R$ 33,04 bilhões (em valores empenhados) , com base nos dados de execução orçamentária do governo federal (Siafi) .
2.8	Sistemas de controle
32.	Em relação ao sistema de controle, o art. 6º da Lei 12.711/2012 prevê que o Ministério da Educação e a Secretaria Especial de Políticas de Promoção da Igualdade Racial (atualmente Secretaria Nacional de Políticas de Promoção da Igualdade Racial) são responsáveis pelo acompanhamento e avaliação do programa de cotas, ouvida a Fundação Nacional do Índio (Funai) . Dessa forma, o acompanhamento está a cargo de um comitê composto por representantes desses órgãos, com a participação de representantes da sociedade civil.
33.	No curso da execução da política, há mecanismos de controle estabelecidos pelas universidades e pelos institutos federais, como a identificação de origem dos estudantes (escolas públicas) , a avaliação pelas comissões de heteroidentificação de estudantes que concorrem às cotas étnico-raciais e a análise de critérios de renda per capita e de condições de deficiência.
3.	Critérios e procedimentos de seleção de beneficiários
34.	Neste capítulo, abordam-se os critérios e procedimentos de seleção de beneficiários da política de cotas, com base na legislação de regência (Lei 12.711/2012; Decreto 7.824/2012 e Portaria Normativa MEC 18/2012, alterada pela Portaria Normativa 9/2017) .
35.	A seleção de beneficiários constitui-se em etapa fundamental da política de cotas, para que ocorra a efetiva inserção de estudantes alinhados ao público-alvo do programa de cotas. As regras gerais, previstas na Lei 12.711/2012 e no Decreto 7.824/2012, devem ser observadas pelas instituições federais de ensino, na condução dos processos seletivos.
36.	Serão apresentados dois achados relativos à avaliação dos critérios de seleção de beneficiários, com base nos editais de seleção indicados pelas instituições federais de ensino, e do processo de identificação de beneficiários das cotas étnico-raciais.
3.1	Adoção de critérios restritivos de seleção de beneficiários
37.	De acordo com os arts. 1º e 3º da Lei 12.711/2012, a reserva de vagas é uma ação afirmativa que se baseia na combinação de diversos critérios de seleção (origem de escola pública, perfil de renda, autodeclaração racial e condição de deficiência) .
38.	Não obstante, a interpretação restritiva da lei de cotas, constante do art. 14 da Portaria Normativa 18/2012, de que as vagas reservadas serão preenchidas segundo a ordem de classificação, com base nas notas obtidas pelos estudantes, dentro de cada um dos grupos de inscritos às cotas, sem considerar a possibilidade de remanejamento entre cotas e entre cotas e vagas de ampla concorrência, acaba por limitar a concorrência no âmbito de cada subcota. 
39.	Ademais, a Portaria Normativa MEC 18/2012, em seu art. 14, parágrafo único, apenas faculta às instituições federais de ensino a adoção de sistemática de preenchimento de vagas que contemple primeiramente a classificação geral por notas e, posteriormente, a classificação dentro de cada um dos grupos indicados na reserva de vagas.
40.	Ainda, a regulamentação do Sisu (Portaria Normativa MEC 21/2012, arts. 14 e 15) exige a vinculação dos candidatos à modalidade específica de concorrência, sem possiblidade de alteração. Assim, o Sisu não permite a reclassificação de candidatos, ainda que possuam nota para classificação em ampla concorrência, ou seja, os estudantes ficam restritos à referida modalidade de concorrência (subcota) selecionada por ocasião da inscrição. 
41.	Algumas instituições federais de ensino também adotam critérios restritivos de seleção de beneficiários (editais às peças 269-273, planilha à peça 269) , com classificação dos candidatos com base na indicação das subcotas/reserva de vagas, sem primeiramente considerar as notas obtidas para fins de ocupação das vagas (classificação geral com escore em notas) . A sistemática de classificação foi evidenciada nos editais de seleção (relativos ao primeiro semestre de 2022) de 35 universidades federais (de um total de 62 que responderam ao questionário eletrônico) , e de vinte instituições integrantes da Rede Federal de Educação, Profissional e Tecnológica (de 36 que responderam ao questionário eletrônico) . 
42.	Tendo em vista que o quantitativo de vagas de algumas subcotas é bastante inferior à ampla concorrência, a ausência de previsão de classificação com base na nota, previamente à divisão por modalidades de cotas, acaba por limitar a inclusão do público-alvo da política de cotas.
43.	Além disso, em grande parte dos editais, não há indicação de remanejamento para uma cota mais ampla quando ocorre a eliminação de um candidato inscrito em cota mais restritiva, a exemplo de eliminação em análise de heteroidentificação racial para a cota destinada a estudantes pretos, pardos e indígenas.
44.	Nesse contexto, considerando o fluxo elaborado pelo Ministério da Educação (constante da visão geral deste relatório, subitem 2.3, bem como o disposto na Lei 12.711/2012) , constata-se que, para um melhor aproveitamento das cotas, idealmente, todos os candidatos deveriam concorrer em perfil de ampla concorrência, considerando as notas atingidas, independentemente da opção de cotas selecionada pelo candidato na inscrição. Em sequência à classificação das vagas de ampla concorrência, deveriam, então, ser seguidos os critérios de classificação para preenchimento das vagas reservadas, somente para aqueles candidatos que tenham optado e que se enquadrem nas regras das vagas reservadas (cotas) .
45.	Uma vez que o primeiro critério para concorrer às cotas é ter cursado todo o Ensino Médio em escolas públicas, todos os candidatos deveriam disputar as vagas de cotas para estudantes oriundos destas escolas, independentemente de renda ou de ter optado por outra modalidade de cota mais restritiva.
46.	Dessa forma, como se observa no fluxo de cotas, um estudante autodeclarado preto, pardo ou indígena, com renda per capita de até 1,5 salário-mínimo, além de concorrer à cota específica, conforme seu perfil, também deveria concorrer à ampla concorrência e às cotas menos restritivas (estudantes oriundos de escola pública e independentemente de renda; ampla concorrência) , conforme a nota obtida.
47.	Cumpre registrar que algumas Ifes já estabelecem em editais de seleção que todos os candidatos concorrem à classificação ampla, com base no escore das notas, e na sequência à classificação no escopo da cota para público restrito, como, por exemplo, Universidade Federal do Pará - UFPA, Universidade Federal do Rio Grande - Furg, Instituto Federal de Educação, Ciência e Tecnologia Farroupilha - IFFar, Universidade Tecnológica Federal do Paraná - UTFPR.
48.	A título de exemplo, no caso do IFFar, a sistemática de preenchimento das vagas ocorre da seguinte maneira: primeiramente, são classificados na ampla concorrência todos os candidatos que obtiverem as melhores notas, obedecendo-se ao critério de classificação geral por notas, independentemente da cota escolhida pelo candidato, e posteriormente, são classificados os optantes pelas cotas (peça 272, p. 474) .
49.	Cabe ressaltar que a adoção de sistemática de preenchimento de vagas que contemple primeiramente a classificação geral por notas e, posteriormente, a classificação dentro de cada uma das subcotas/reservas de vagas indicadas na Lei 12.711/2012 pode mitigar distorções das cotas, em relação a escolas públicas de excelência, como colégios militares, escolas vinculadas às universidades federais e institutos federais. De modo contrário, em última instância, a adoção de critérios restritivos pode impactar no atendimento ao público-alvo da política de cotas, em relação à demanda populacional.
50.	 A ausência de padronização do fluxograma de reserva de vagas, em relação ao fluxograma de orientação do MEC, identificada em manual de processo seletivo da Universidade Federal de Rondônia - Unir (peça 271, p. 859) , não favorece a transparência para a escolha dos estudantes pela modalidade de reserva de vagas adequada à sua demanda.
51.	Cabe registrar que, segundo o inciso II do art. 9º do Decreto 7.824/2012, cabe ao MEC editar atos complementares necessários, incluindo a definição das fórmulas de cálculo e dos critérios de preenchimento das vagas reservadas às cotas.
52.	A questão envolve três aspectos relacionados ao processo de seleção de estudantes cotistas: instituições federais de ensino que adotam integralmente o Sisu como processo de seleção; outras que adotam parcialmente o Sisu e realizam processos seletivos próprios; e, ainda, as que realizam unicamente processos próprios de seleção.
53.	Em relação às que adotam o Sisu (integralmente ou parcialmente) , tendo em vista que o processo de seleção é conduzido pelo MEC, com aceitação dos termos de edital elaborado pela Sesu/MEC, as alterações para aprimoramento do processo de seleção devem ser conduzidas pelo Ministério da Educação, cabendo recomendação para que avalie alterações na regulamentação, nos termos de adesão e nas funcionalidades do Sisu, visando à adoção, no âmbito dos processos seletivos para ingresso nos cursos de graduação, de sistemática de preenchimento de vagas que contemple primeiramente a classificação geral por notas e, posteriormente, a classificação dentro de cada uma das subcotas/reservas de vagas indicadas na Lei 12.711/2012.
54.	Quanto às instituições federais de ensino que, no âmbito da autonomia universitária, adotam processos próprios de seleção, tendo em vista que a análise dos editais não foi exaustiva (ou seja, não houve análise de editais de todas as instituições federais de ensino, mas tão somente daquelas que responderam ao questionário e indicaram links de acesso aos editais) , não será proposta recomendação individualizada, sem prejuízo de envio deste relatório de fiscalização às Ifes, como forma de subsidiar alterações em futuros processos seletivos.
55.	Diante do exposto, propõe-se recomendar ao Ministério da Educação que avalie a adoção, no âmbito dos processos seletivos para ingresso nos cursos de graduação conduzidos por meio do Sisu, de sistemática de preenchimento de vagas que contemple primeiramente a classificação geral por notas e, posteriormente, a classificação dentro de cada uma das subcotas/reservas de vagas indicadas na Lei 12.711/2012, com ajustes na regulamentação, nos termos de adesão e nas funcionalidades do referido sistema de seleção, bem como alteração no art. 14 da Portaria Normativa 18/2012, consoante inciso II do art. 9º do Decreto 7.824/2012.
56.	Com essa proposta, espera-se possibilitar adequação interpretativa da lei 12.711/2012, quanto aos critérios de seleção, uniformização dos critérios no âmbito das instituições federais de ensino, com sistemática de preenchimento de vagas que contemple primeiramente a classificação geral por notas, bem como realização de ajustes nos termos de adesão ao Sisu e nas funcionalidades do referido sistema de seleção.
3.2	Ausência de regulamentação do procedimento de heteroidentificação
57.	A heteroidentificação é um método de identificação racial em que outra (s) pessoa (s) define (m) o enquadramento do indivíduo em um determinado grupo relativo às categorias de uma classificação. As categorias atualmente adotadas pelo IBGE são as seguintes: branca, preta, parda, amarela e indígena. No que se refere às cotas raciais, a Lei 12.711/2012 estabelece expressamente a reserva de vagas a autodeclarados pretos, pardos e indígenas nas instituições federais de ensino, conjugada com critérios socioeconômicos, porém não estabeleceu normas de heteroidentificação.
58.	O procedimento de heteroidentificação é apontado por pesquisadores e representantes de movimentos sociais como um relevante mecanismo de controle no programa de reserva de vagas instituído pela Lei 12.711/2012, conforme Síntese de Evidências da Avaliação da Lei 12.990/2014 e do Levantamento de Dados Sobre a Lei 12.711/2012 (peça 277, p. 332) e Manifesto pela Prorrogação da Lei de Cotas nas Instituições Federais de Ensino Superior e Técnico Brasileiras (peça 278) .
59.	No entanto, em exame preliminar, constatou-se a ausência de normas regulamentares centrais do MEC que orientassem sua aplicação. Como consequência, várias instituições federais de ensino criaram, internamente, regulamentações próprias do procedimento de heteroidentificação.
60.	Com base nas respostas apresentadas em questionário eletrônico aplicado às instituições federais de ensino, 12,2% delas ainda não realizam o procedimento de heteroidentificação. Entre as Ifes que realizam a heteroidentificação, 13,95% das respondentes adotaram o referido procedimento em 2019, e 44,19%, após 2019, ou seja, a maioria das instituições federais de ensino passou a utilizar o referido mecanismo de controle nos últimos três anos. Além disso, vinte instituições federais de ensino destacaram, entre as sugestões de melhoria da política de cotas, a regulamentação de procedimentos de verificação de autodeclaração para as cotas raciais (Apêndice III; peças 265-268) .
61.	Como causa, conclui-se que houve omissão do MEC no exercício de orientação, coordenação e controle das atividades das entidades vinculadas ao Ministério, bem como na expedição de instruções para a execução das leis, decretos e regulamentos. Embora o programa de cotas tenha iniciado a vigência no ano de 2012, o MEC não regulamentou o procedimento de verificação da autodeclaração de candidatos pretos, pardos e indígenas para fins de preenchimento de vagas reservadas nas instituições federais de ensino.
62.	Ratifica-se que, conforme o art. 9º do Decreto 7.824/2012, cabe ao MEC editar atos complementares necessários, incluindo os critérios de preenchimento das vagas reservadas às cotas.
63.	Ademais, segundo o art. 87, parágrafo único, incisos I e II, da Constituição Federal, compete ao Ministro de Estado, além de outras atribuições estabelecidas na Constituição e na lei:
I - exercer a orientação, coordenação e supervisão dos órgãos e entidades da administração federal na área de sua competência e referendar os atos e decretos assinados pelo Presidente da República; e
II - expedir instruções para a execução das leis, decretos e regulamentos.
64.	Consoante o art. 19 do Decreto-Lei 200/1967, em regra, todo e qualquer órgão da Administração Federal, direta ou indireta, está sujeito à supervisão do Ministro de Estado competente. O art. 20 e parágrafo único do referido decreto-lei dispõe que o Ministro de Estado é responsável, perante o Presidente da República, pela supervisão dos órgãos da Administração Federal enquadrados em sua área de competência, e que a supervisão ministerial exercer-se-á através da orientação, coordenação e controle das atividades dos órgãos subordinados ou vinculados ao Ministério.
65.	Não obstante, segundo manifestação apresentada em resposta à requisição de auditoria (peça 20, p. 5) , o MEC considera pertinente que as Ifes, com base em sua autonomia universitária, utilizem como norma regulamentadora a Portaria Normativa 4, de 6/4/2018, expedida pela Secretaria de Gestão de Pessoas, do então Ministério do Planejamento, Desenvolvimento e Gestão, que regulamenta o procedimento de verificação complementar à autodeclaração dos candidatos negros, para fins de preenchimento das vagas reservadas nos concursos públicos federais, nos termos da Lei 12.990/2014.
66.	Contudo, o programa de cotas para acesso aos cursos das Ifes foi instituído por legislação específica (Lei 12.711/2012) , o que exigiria regulamentação própria do procedimento de heteroidentificação. A Lei 12.711/2012 foi regulamentada pelo Decreto 7.824/2012, com normas operacionais detalhadas na Portaria Normativa - MEC 18, de 11/10/2012, que silenciam a respeito do procedimento de verificação da autodeclaração.
67.	Embora a Lei 12.711/2012 não estabeleça normas específicas sobre heteroidentificação, não há óbice para regulamentação do procedimento, com orientações e diretrizes uniformes aplicáveis a todas as instituições federais de ensino vinculadas ao MEC. A Lei 12.990/2014, que instituiu a reserva de vagas para negros em concursos públicos federais, também não prevê expressamente o procedimento de heteroidentificação, o que não impediu que a instituição do referido procedimento fosse regulamentada na Portaria Normativa 4/2018, pelo então Ministério do Planejamento, Desenvolvimento e Gestão.
68.	Além disso, apontam-se algumas impropriedades na utilização, pelas Ifes, da Portaria Normativa 4/2018 (heteroidentificação em concursos públicos) , uma vez que a referida norma:
a) está submetida à competência regulamentar de outro Ministério, a princípio, sem participação do MEC;
b) não se destina ao ingresso de candidatos aos cursos nas Ifes, inclusive aos cursos de ensino técnico de nível médio por menores de idade, cuja heteroidentificação exige atenção especial; e
c) não apresenta normas para heteroidentificação de autodeclarados indígenas.
69.	A ausência do exercício da competência regulamentar do MEC contrasta com a situação verificada em outros Ministérios, a exemplo da já citada regulamentação do procedimento de heteroidentificação no preenchimento de vagas em concursos públicos federais (Portaria Normativa 4/2018) , pelo então Ministério do Planejamento, Desenvolvimento e Gestão. 
70.	A adoção do procedimento de heteroidentificação pelas instituições federais de ensino ocorreu principalmente por reação aos casos de fraude, bem como por pressão de movimentos sociais e de órgãos de controle. O Conselho Nacional do Ministério Público publicou a Recomendação 41/2016, definindo parâmetros para a atuação dos membros do Ministério Público brasileiro para a correta implementação da política de cotas étnico-raciais em vestibulares e concursos públicos.
71.	O procedimento de heteroidentificação é um mecanismo de controle inibidor de fraudes no programa de cotas. A ausência de verificação da autodeclaração por terceiros torna as instituições federais de ensino suscetíveis ao ingresso de pessoas que não deveriam ocupar a vaga de um legítimo destinatário do programa de ação afirmativa. Ainda que a situação venha a ser investigada internamente em momento posterior e resulte na expulsão do estudante, nessa ocasião incorre-se em um grande custo financeiro e social, pois, além da subtração da vaga de um cotista, recursos públicos são aplicados em um estudante que acaba, posteriormente, sendo afastado da instituição de ensino. Ademais, há que se considerar os custos envolvidos com a judicialização de alguns casos.
72.	De acordo com pesquisa realizada por Santos (2021) , entre 2013 e 2020, as universidades federais receberam 3.958 denúncias de fraudes na subcota racial. Embora não seja uma quantidade tão expressiva frente ao grande número de ingressantes anualmente, as notícias de fraudes trazem prejuízos à imagem e à credibilidade do programa de cotas perante a opinião pública. Nesse sentido, segundo a Avaliação de Políticas Públicas: Guia prático de Análise Ex Ante (BRASIL, 2018) , um dos passos para a formulação de políticas públicas é a estratégia de construção de confiança e suporte. A avaliação do apoio dos cidadãos é algo a ser levado em conta para que a política pública possa ser implementada ou aperfeiçoada.
73.	Para Senkevics (2022) , a falta de orientações no corpo da lei compromete a adoção de critérios objetivos e homogêneos por todo o território nacional. Em vista disso, geram-se situações díspares em que os critérios de aferição e o modus operandi das comissões, de maneira geral, podem ser bastante divergentes.
74.	Podem ser apontados também, como efeitos potenciais da ausência de orientação pelo MEC do procedimento de heteroidentificação:
a) ausência de padronização na realização da heteroidentificação pelas Ifes, que podem ter critérios e ritos procedimentais destoantes entre elas; 
b) prejuízos a candidatos reprovados segundo regras da comissão de determinada instituição federal de ensino, que, de outro modo, podem ter sido aprovados de acordo com edital de outra instituição; e
c) controvérsias em algumas decisões das comissões de heteroidentificação e a consequente judicialização de casos.
75.	Diante do exposto, propõe-se recomendar ao Ministério da Educação, com fundamento no art. 11 da Resolução-TCU 315/2020, que promova a avaliação quanto à possibilidade de regulamentação ou de expedição de diretrizes e orientações a respeito do procedimento de verificação da autodeclaração de candidatos pretos, pardos e indígenas para fins de preenchimento de vagas reservadas pela Lei 12.711/2012.
76.	Espera-se que a regulamentação do procedimento de verificação da autodeclaração de candidatos pretos, pardos e indígenas, para fins de preenchimento de vagas reservadas pela Lei 12.711/2012, possa contribuir para que o público-alvo das cotas possa ser efetivamente atendido, evitando desvios no curso da execução da política pública.
4.	Execução e resultados da política de cotas
77.	Neste capítulo, abordam-se aspectos relacionados à delimitação do público-alvo do programa de cotas, em especial no que tange ao critério social de renda, à relação entre políticas de assistência estudantil e política de cotas, bem como a aspectos relacionados à representatividade do público-alvo nas instituições federais de ensino, com base em quantitativo de matrículas de estudantes de graduação e dados do censo do IBGE. Os principais achados relativos a este tópico estão descritos a seguir.
4.1	Desproporcionalidade na delimitação do público-alvo do programa de cotas pelo critério de renda. 
78.	O art. 1º da Lei 12.711/2012 prevê que as Ifes vinculadas ao MEC reservarão, em cada concurso seletivo para ingresso nos cursos de graduação, por curso e turno, no mínimo 50% de suas vagas para estudantes que tenham cursado integralmente o ensino médio em escolas públicas. O parágrafo único do referido dispositivo, objeto da presente análise, prevê que, no preenchimento das vagas mencionadas anteriormente, 50% deverão ser reservadas aos estudantes oriundos de famílias com renda igual ou inferior a 1,5 salário-mínimo per capita. A outra metade das vagas deve ser reservada aos estudantes com renda familiar superior a esse limite.
79.	Segundo o Referencial de Controle de Políticas Públicas do TCU, são boas práticas de desenho e institucionalização de políticas públicas delimitar e caracterizar o público-alvo da política. Deve ser informado tanto o critério que delimita esse público-alvo, quanto a sua amplitude e a forma como está distribuído pelo território nacional. Essas informações devem estar embasadas em estudos e estimativas que permitam sua delimitação e mensuração.
80.	Ainda, conforme consta do Manual de Avaliação de Políticas Públicas: Guia prático de Análise Ex Ante (BRASIL, 2018) , uma pergunta que deve ser feita pelo gestor no processo de delimitação da população envolvida, conforme o diagnóstico realizado anteriormente para a identificação do problema, é a quem deve ser direcionada a política para que os seus efeitos tenham ação mais direta e imediata. Se a política não delimitar corretamente o seu público-alvo, aumentam as chances de efeitos indesejados nos incentivos dos diferentes atores da sociedade (ou agentes econômicos) serem promovidos pela política pública.
81.	Desse modo, realizou-se análise com o objetivo examinar se o critério de renda previsto no parágrafo único do art. 1º da Lei 12.711/2012 delimitou adequadamente o público-alvo do programa de cotas. Como objetivo específico, pretendeu-se analisar se a reserva de 50% das vagas destinadas ao programa de cotas nos processos seletivos para ingresso nos cursos de graduação das Ifes, aos estudantes oriundos de famílias com renda igual ou inferior a 1,5 salário-mínimo per capita, é proporcional à demanda de candidatos com esse nível de renda.
82.	Com base nos relatórios de inscrições no Sisu (itens não digitalizáveis da peça 282) , observou-se que a quantidade de inscrições nos processos seletivos dos cursos de graduação das Ifes nas vagas reservadas aos estudantes oriundos de famílias com renda igual ou inferior a 1,5 salário-mínimo per capita girou em torno de 60% do total de inscrições, contra 40% no outro grupo de renda, no período de 2013 a 2017, conforme dados do referido sistema de seleção.
Gráfico 1: Percentual de inscrições Sisu, por faixa de renda (2013 a 2017) 
Fonte: Elaboração própria com base em dados do Sisu.
83.	Os percentuais de inscrição nos dois critérios de renda mantiveram os patamares no período de 2018 e 2022, conforme Gráfico 2.
Gráfico 2: Percentual de inscrições Sisu, por faixa de renda (2018 a 2022) 
Fonte: Elaboração própria com base em dados do Sisu.
84.	Além disso, entre os estudantes que frequentam o ensino médio na rede pública, 87,7% possuíam até um salário-mínimo de renda domiciliar per capita no ano de 2020, conforme Mapa do Ensino Superior, elaborado pelo Instituto Semesp (peça 274, p. 55) .
85.	Quanto ao público que já frequenta o ensino superior, 70,2% dos graduandos das universidades federais tinham até 1,5 salário-mínimo de renda mensal familiar per capita, no ano de 2018, segundo a V Pesquisa Nacional de Perfil Socioeconômico e Cultural dos (as) Graduandos (as) das Ifes, realizada pela Andifes (Fonaprace/Andifes, 2019) . Já nos Institutos Federais de Educação, Ciência e Tecnologia, 75,51% dos estudantes dos cursos presenciais de licenciatura e bacharelado possuíam até 1,5 salário-mínimo de renda mensal familiar per capita, no ano de 2020, de acordo com os dados obtidos na Plataforma Nilo Peçanha (PNP) .
86.	Esses dados evidenciam que o público-alvo formado por pessoas com renda familiar igual ou inferior a 1,5 salário-mínimo per capita corresponde à maioria dos candidatos nos processos seletivos dos cursos de graduação das Instituições Federais de Ensino, embora para esse público sejam reservadas apenas 50% das vagas (art. 1º, parágrafo único, da Lei 12.711/2012) .
87.	Em outras palavras, o critério de renda provoca uma distorção na distribuição das vagas, ou seja, há, proporcionalmente, mais candidatos disputando as vagas reservadas pelo critério de renda familiar igual ou inferior a 1,5 salário-mínimo per capita, e menos candidatos concorrendo àquelas destinadas a estudantes com renda familiar acima desse valor, embora, na distribuição segundo o critério de renda, a quantidade de vagas seja dividida em 50% para cada faixa de rendimento. 
88.	Todos esses dados reforçam a constatação de que o atual corte de renda do programa de cotas é excessivamente abrangente, ocasionando problemas de focalização da política pública, dando margem a que se beneficiem, desproporcionalmente, estudantes que não pertencem a grupos em situação de maior vulnerabilidade socioeconômica. 
89.	Destaca-se que, ao contrário dos percentuais reservados aos estudantes pretos, pardos, indígenas e com deficiência, que variam conforme os dados do Censo do IBGE relativos à Unidade da Federação onde estão localizadas as Ifes, tanto o percentual, quanto a faixa de rendimento do critério de renda são fixos e devem ser aplicados compulsoriamente nos processos seletivos das instituições federais de ensino em todas as unidades da Federação.
90.	Consequentemente, as distorções se revelam maiores caso sejam selecionados os processos seletivos das instituições federais de ensino localizadas na Região Nordeste, região que mescla duas características importantes para a análise: baixo nível de renda das famílias e alto percentual de pessoas pretas e pardas na população. Segundo a PNAD Contínua, entre as regiões do país, o Nordeste teve o pior rendimento médio mensal real domiciliar per capita no ano de 2020, no valor de R$ 891,00. Além disso, é a região com o segundo maior percentual de pessoas pretas e pardas (69,22%) , de acordo com o Censo Demográfico de 2010. Aspectos adicionais da análise podem ser conferidos no adendo à peça 282.
91.	Para Carvalhaes, Feres Júnior e Daflon (2013) , o critério de renda potencialmente privilegiará mais aqueles com renda familiar superior a 1,5 salário-mínimo per capita e os estados mais pobres e com maior proporção demográfica de PPI são aqueles em que a desvantagem destes estudantes de menor renda per capita é ainda maior. Além disso, candidatos pretos, pardos e indígenas mais pobres estão expostos a maiores níveis de competitividade 
92.	Por ocasionar uma distorção na distribuição das vagas, o critério de renda promove uma reserva de vagas proporcionalmente menor para candidatos com renda familiar igual ou inferior a 1,5 salário-mínimo per capita. Consequentemente, quanto maior a competitividade dentro das subcotas, menores as chances de um candidato conseguir acesso à vaga.
93.	Portanto, nota-se a influência do critério de renda na determinação de oportunidades desiguais, em que pessoas nessa faixa de renda, principalmente pretas, pardas e indígenas, são expostas a maiores níveis de competitividade dentro da subcota para elas designada.
94.	É de se questionar um critério em um programa de ação afirmativa que provoca desvantagens aos mais desprivilegiados, ou seja, a grupos alvo de desigualdades socioeconômicas (pessoas de baixa renda) e étnico-raciais (pretos, pardos e indígenas) . Desvantagens que se intensificam caso se considerem as diferenças sociais e econômicas entre as regiões do país. 
95.	Aponta-se como causa a falha na delimitação do público-alvo do programa de cotas, resultante do critério de reserva de vagas definido por renda familiar per capita até 1,5 salário-mínimo, limitado a 50% das vagas destinadas aos estudantes oriundos do ensino médio integral em escola pública (art. 1º, parágrafo único, da Lei 12.711/2012) .
96.	As consequências expressam-se na criação de oportunidades desiguais (maior concorrência entre candidatos) , considerando o alto percentual de potenciais candidatos com renda per capita familiar até 1,5 salário-mínimo disputando um quantitativo desproporcionalmente menor de vagas reservadas, impactando o atendimento a um dos públicos-alvo da ação afirmativa, isto é, os estudantes em situação de maior vulnerabilidade socioeconômica. 
97.	Para Senkevics e Mello (2019) , o aumento da participação de estudantes de baixa renda segundo o critério adotado pela Lei de Cotas, isto é, aqueles de famílias com rendimento familiar per capita igual ou inferior a 1,5 salário-mínimo, ocorreu de forma análoga ao aumento da participação de estudantes de faixas superiores da renda familiar per capita. Isso se deve, provavelmente, à utilização de um critério excessivamente abrangente de renda.
98.	A desproporcionalidade na delimitação do público-alvo do programa de cotas ocasionada pelo critério de renda está diretamente vinculada com a amplitude da faixa de rendimento. Para Godoi e Santos (2021) , o principal problema da regra foi ter ignorado que historicamente os alunos que têm rendimento familiar abaixo de 1,5 salário-mínimo per capita representam muito mais do que 50% do contingente total de estudantes da escola pública.
99.	Contudo, para Carvalhaes, Feres Júnior e Daflon (2013) , estabelecer uma grande cota para todos, sem distinção de renda, talvez tivesse o efeito de propiciar que os estudantes com renda mais elevada se apropriassem da maior parte das vagas, o que não parece ser uma solução apropriada.
100.	Logo, se um dos objetivos o programa de cotas é democratizar o acesso ao ensino superior, inclusive a estudantes em situação de vulnerabilidade social, definir um novo corte de rendimento exigirá estudos a respeito do efeito da variável renda nas chances dos diferentes grupos de beneficiários.
101.	O Decreto 9.203/2017 dispõe sobre a política de governança da administração pública federal direta, autárquica e fundacional. Em seu art. 4º, inciso VII, destaca entre as diretrizes da boa governança pública, avaliar as propostas de criação, expansão ou aperfeiçoamento de políticas públicas e de concessão de incentivos fiscais e aferir, sempre que possível, seus custos e benefícios.
102.	Ainda, o art. 9º do Decreto 7.824/2012 dispõe que cabe ao MEC editar atos complementares acerca da política de cotas, incluindo a forma de apuração e comprovação da renda familiar bruta, assim como a forma de cálculo e critérios para preenchimento das vagas reservadas. Ademais, de acordo com o § 6º do art. 6º do referido decreto, cabe ao MEC fornecer o suporte técnico para o acompanhamento e à avaliação da política de cotas.
103.	Portanto, cabe recomendar ao MEC, com fundamento no art. 11 da Resolução-TCU 315/2020, a elaboração de estudos de revisão do critério de renda atualmente previsto na Lei 12.711/2012, com o objetivo de aperfeiçoar o programa de cotas, conforme § 6º do art. 6º, e art. 9º, do Decreto 7.824/2012, especialmente no que diz respeito à:
a) abrangência da faixa de renda igual ou inferior a 1,5 salário-mínimo per capita como critério de reserva de vagas, o que beneficia desproporcionalmente estudantes que não pertencem a grupos em situação de maior vulnerabilidade socioeconômica, em especial nos estados com pior rendimento médio mensal real domiciliar per capita; e
b) influência do atual critério de renda na determinação de oportunidades desiguais, em que pessoas abrangidas nessa faixa de rendimento, principalmente pretas, pardas e indígenas, são expostas a maiores níveis de competitividade nos grupos de reserva de vagas em que concorrem.
104.	Espera-se que com essa recomendação sejam promovidos estudos de adequação do público-alvo da política de cotas, com vistas à revisão do critério de renda atualmente previsto na Lei 12.711/2012, permitindo a correção das distorções verificadas e uma maior efetividade da política de cotas.
4.2	Falhas de coerência entre os programas de assistência estudantil e o programa de cotas.
105.	O Manual de Avaliação de Políticas Públicas - Guia prático de análise Ex-Post, elaborado pela Casa Civil da Presidência da República, com apoio do Ipea (BRASIL, 2018a) , estabelece que para a intervenção governamental ser eficaz é importante analisar se a política pública está sendo implementada de forma integrada e coordenada.
106.	Com base nas boas práticas do Referencial para Avaliação de Governança em Políticas Públicas do TCU (BRASIL, 2014) , deve haver coerência entre as políticas públicas, de forma que as ações e os objetivos específicos das intervenções empreendidas pelas diversas entidades sejam alinhados, os resultados esperados possam ser alcançados, e reforcem-se mutuamente, ampliando o impacto ao cidadão.
107.	No caso da política de cotas, para uma maior efetividade, mostra-se necessário considerar a coerência dessa em relação às políticas de assistência estudantil, uma vez que o objetivo final não é apenas o ingresso do aluno, mas sim que esse aluno seja capaz de terminar o curso.
108.	A coerência entre essas políticas públicas está diretamente relacionada com a sustentabilidade do programa de cotas, no que se refere à capacidade de produção dos efeitos pretendidos pela política de ação afirmativa ao longo do tempo. Expresso de outra forma, o sucesso da democratização do acesso ao ensino superior também exige o estabelecimento de condições de permanência para que estudantes cotistas possam desenvolver e concluir suas trajetórias acadêmicas nas instituições federais de ensino. 
109.	Em resposta ao questionário eletrônico (peças 265-268; Apêndice III) , as instituições federais de ensino destacaram a importância das ações de assistência estudantil para garantir a permanência e êxito de estudantes cotistas.
110.	Não obstante, nos exames realizados, incialmente, foi constatada a ausência de informações necessárias para se avaliar a contribuição dos programas de assistência estudantil para a sustentabilidade do programa de cotas. Segundo manifestação apresentada em resposta a ofício de requisição, o MEC não possui dados sobre a quantidade de alunos que ingressaram pelo programa de cotas e que foram atendidos pelo Programa Nacional de Assistência Estudantil (Pnaes) ou pelo Programa de Bolsa Permanência. Também não existe um levantamento de estudantes que ingressaram pelo programa de ação afirmativa e que posteriormente se tornaram evadidos (peça, 17) .
111.	De acordo com o MEC, o sistema de gestão do Programa de Bolsa Permanência não foi concebido para realizar a segregação entre estudantes cotistas e não cotistas. Somente a partir da implementação de novas ferramentas é que será possível obter essa e outras informações relevantes. Quanto ao Pnaes, ainda não existe um sistema corporativo de gerenciamento de informações. O início do desenvolvimento do referido sistema estava previsto para ocorrer no primeiro semestre de 2022.
112.	Em razão da inexistência dessas informações, não é possível avaliar quantitativamente se as ações de assistência estudantil são suficientes para atender a demanda de cotistas que ingressam nas Ifes. A ausência de dados também prejudica a análise da contribuição da assistência estudantil para a permanência e diplomação de estudantes e a redução da evasão acadêmica.
113.	Cabe registrar que a presente situação de falta de dados e informações gerenciais agregadas, importantes para mensuração dos resultados do programa de cotas, é uma das consequências da ausência de monitoramento e avaliação da política pública, em descumprimento ao que estabelece o art. 6º da Lei 12.711/2012. 
114.	Importa destacar que, de acordo com o art. 13 do Estatuto da Juventude (Lei 12.852/2013) , as escolas e as universidades deverão formular e implantar medidas de democratização do acesso e permanência, inclusive programas de assistência estudantil, ação afirmativa e inclusão social para os jovens estudantes.
115.	Conforme o art. 56, inciso V, do Estatuto da Igualdade Racial (Lei 12.288/2010) , na implementação dos programas e das ações constantes dos planos plurianuais e dos orçamentos anuais da União, deverão ser observadas as políticas de ação afirmativa destinadas ao enfrentamento das desigualdades étnicas no tocante à educação e outras políticas públicas que tenham como objetivo promover a igualdade de oportunidades e a inclusão social da população negra, especialmente no que tange a iniciativas que incrementem o acesso e a permanência das pessoas negras na educação fundamental, média, técnica e superior.
116.	No entanto, o Decreto 7.234/2010, que instituiu o Programa Nacional de Assistência Estudantil (Pnaes) , não faz qualquer referência à redução das desigualdades étnico-raciais na permanência e diplomação de estudantes na educação superior pública federal, ainda que a contribuição da assistência estudantil para esse objetivo seja um compromisso estabelecido em lei, no Plano Nacional de Educação (Lei 13.005/2014) , no Estatuto da Juventude (Lei 12.852/2013) e no Estatuto da Igualdade Racial (Lei 12.288/2010) .
117.	A falta de alinhamento com o programa de cotas é ainda maior no Programa de Bolsa Permanência, devido a uma condição de elegibilidade restritiva, isto é, o estudante deve estar matriculado em cursos de graduação com carga horária média igual ou superior a cinco horas diárias, conforme art. 5º, II, da Portaria-MEC 389/2013. Esse critério resulta na exclusão daqueles matriculados em cursos de graduação com carga horária inferior, principalmente em cursos de licenciatura, destino de grande parte dos ingressantes nas Ifes por meio do programa de ação afirmativa.
118.	Em que pese a indicação por parte das instituições federais de ensino quanto à importância das ações de assistência estudantil para a política de cotas, não há divulgação de dados e de estudos consolidados, com vistas a avaliar o impacto das ações dos programas de assistência (Pnaes e Bolsa Permanência) nas taxas de retenção e evasão/desistência dos estudantes cotistas e não cotistas.
119.	Além disso, as instituições federais de ensino, em resposta ao questionário (peça 264) , apontaram limitações nos recursos orçamentários destinados à assistência estudantil, bem como destacaram a importância de políticas de assistência aos cotistas para êxito na conclusão dos estudos (Apêndice III) , em face do processo de democratização do acesso ao ensino superior, objeto da política de cotas, que visa a promover o ingresso de estudantes em situação de vulnerabilidade socioeconômica nas instituições federais de ensino. Análise mais detida acerca dos recursos financeiros destinados à assistência estudantil consta do adendo à peça 284.
120.	Diante do exposto, propõe-se recomendar ao MEC, com fundamento no art. 11 da Resolução-TCU 315/2020, a realização de estudos acerca da relação entre o Programa Nacional de Assistência Estudantil e o Programa de Bolsa Permanência e a Lei de Cotas, a fim de avaliar o impacto das ações de assistência estudantil na taxa de retenção e evasão/desistência dos estudantes cotistas e não cotistas.
121.	Espera-se com isso que o MEC promova a análise e a divulgação de informações sobre estudantes que ingressaram pelo programa de reserva de vagas atendidos por ações de assistência estudantil, bem como informações sobre estudantes desistentes/evadidos das instituições de ensino, visando a avaliar a permanência e o êxito de estudantes cotistas e a necessidade de políticas de assistência a esses estudantes, buscando a convergência entre as políticas.
4.3	Sub-representação de estudantes pretos, pardos, indígenas e estudantes com deficiência nos cursos de graduação das Instituições Federais de Ensino.
122.	Apesar da ocorrência de aumento nas matrículas de estudantes pretos, pardos, indígenas e com deficiência, nos cursos de graduação das Instituições Federais de Ensino, no período entre 2012 e 2020, na maioria das Ifes, os percentuais de matrículas referentes a esses grupos de pessoas ainda são inferiores às respectivas proporções, segundo o último censo do IBGE, de pretos, pardos, indígenas e pessoas com deficiência na população das unidades da Federação onde estão instaladas. 
123.	Essa situação vai de encontro ao que dispõe o art. 3º da Lei 12.711/2012, segundo o qual o percentual de estudantes pretos, pardos, indígenas e com deficiência nos cursos de graduação das Ifes deve retratar o perfil demográfico da Unidade da Federação onde estão instaladas as instituições federais de ensino.
124.	Por sua vez, a Estratégia 12.9 da Meta 12 do Plano Nacional de Educação (Lei 13.005/2014) objetiva ampliar a participação proporcional de grupos historicamente desfavorecidos na educação superior.
125.	Foram calculados os percentuais de matrículas de estudantes pretos, pardos, indígenas e com deficiência nos cursos de graduação das Ifes, por Unidade da Federação, com base no Censo da Educação Superior (Censup) de 2012 e 2020. Como fonte de dados, foram utilizadas as sinopses estatísticas da educação superior, disponibilizadas no site do Inep (https://www.gov.br/inep/pt-br/areas-de-atuacao/pesquisas-estatisticas-e-indicadores/censo-da-educacao-superior/resultados) . 
126.	Cumpre registrar que o termo "matrículas" foi adotado para se referenciar, por exemplo, a quantidade de estudantes vinculados a uma instituição de ensino, e não apenas a quantidade de ingressantes em um determinado ano.
127.	Também foram calculados os percentuais de pretos, pardos, indígenas e pessoas com deficiência, por Unidade da Federação, no Censo Demográfico de 2010, último censo do IBGE disponível, parâmetro determinado pelo art. 3º da Lei 12.711/2012 (o Censo de 2020 ainda não foi realizado) . 
128.	Como se pode observar na Tabela 1, no ano de 2012, somente nas Ifes de um único Estado o percentual de matrículas de estudantes pretos e pardos era superior à proporção na população da respectiva Unidade da Federação. No ano de 2020, esse patamar foi alcançado no conjunto de Ifes de nove Estados. Contudo, a sub-representação de estudantes pretos e pardos ainda ocorria nas Ifes de 2/3 das unidades da Federação.
129.	Também conforme a Tabela 1, no ano de 2012, apenas no conjunto de Ifes de nove Estados, o percentual de matrículas de estudantes indígenas era superior à proporção de indígenas na população da respectiva Unidade da Federação. No ano de 2020, em quatro Estados os estudantes indígenas ainda estavam sub-representados. 
Tabela 1: Representatividade percentual de estudantes pretos e pardos e indígenas, cursos de graduação das instituições federais de ensino, em relação à população (2012 e 2020) 
	UF (Rede Federal) 
	Censo Demográfico 2010
	Censup 2012
	Censup 2020

		Pretos e pardos
	Indígena
	Pretos e pardos 
	 Indígena 
	Pretos e pardos
	 Indígena 

	Acre
	72,53
	2,14
	3,54
	0,07
	65,52
	0,35

	Alagoas
	67,40
	0,44
	42,59
	0,02
	43,11
	0,56

	Amapá
	74,08
	1,10
	3,51
	0,00
	70,78
	2,63

	Amazonas
	73,07
	4,80
	3,14
	0,01
	69,09
	0,88

	Bahia
	76,42
	0,40
	4,65
	0,17
	68,96
	1,12

	Ceará
	66,89
	0,24
	77,36
	0,10
	67,28
	0,63

	Distrito Federal
	56,20
	0,28
	12,31
	0,16
	53,51
	0,46

	Espírito Santo
	57,03
	0,27
	4,78
	0,03
	51,66
	0,40

	Goiás
	56,75
	0,13
	9,03
	0,03
	53,75
	1,33

	Maranhão
	76,48
	0,52
	17,87
	0,15
	58,16
	1,42

	Mato Grosso
	60,19
	1,42
	40,19
	0,42
	55,20
	0,41

	Mato Grosso do Sul
	49,00
	2,94
	2,93
	0,39
	43,65
	2,91

	Minas Gerais
	53,81
	0,16
	13,85
	0,08
	43,77
	0,25

	Pará
	76,96
	0,50
	59,32
	0,66
	80,25
	1,66

	Paraíba
	58,56
	0,52
	39,29
	0,64
	56,19
	0,93

	Paraná
	28,50
	0,25
	5,67
	0,13
	24,05
	0,48

	Pernambuco
	61,95
	0,61
	3,45
	0,07
	56,76
	0,93

	Piauí
	73,54
	0,11
	45,15
	0,19
	78,70
	0,17

	Rio de Janeiro
	51,72
	0,10
	13,66
	0,21
	36,93
	0,22

	Rio Grande do Norte
	57,99
	0,09
	12,66
	0,12
	55,44
	0,20

	Rio Grande do Sul
	16,14
	0,31
	4,78
	0,07
	18,69
	0,71

	Rondônia
	62,58
	0,87
	51,74
	1,33
	68,31
	3,47

	Roraima
	66,95
	11,18
	13,05
	0,32
	72,91
	13,51

	Santa Catarina
	15,47
	0,26
	11,00
	0,02
	18,78
	0,65

	São Paulo
	34,82
	0,11
	7,78
	0,19
	27,78
	0,63

	Sergipe
	70,69
	0,26
	62,74
	0,66
	77,60
	0,34

	Tocantins
	72,66
	0,93
	42,98
	1,01
	76,76
	1,66

Fonte: Elaboração própria com base em dados do Censo da Educação Superior e do Censo Demográfico de 2010.
130.	Cabe alertar, no entanto, para o problema da subnotificação do quesito cor/raça no Censo da Educação Superior, o que prejudica a análise da evolução do perfil étnico-racial nos cursos de graduação das Ifes. Em alguns Estados, como Amapá, Amazonas e Pernambuco, por exemplo, nota-se um percentual bastante reduzido de negros nos cursos de graduação no ano de 2012. Verificando as sinopses estatísticas da educação superior daquele ano, observa-se que nessas unidades da Federação mais de 90% das matrículas não dispõem da informação de cor/raça. 
Gráfico 3: Subnotificação de cor/raça de estudantes dos cursos de graduação da rede federal de ensino (2012 a 2020) 
Fonte: Elaboração própria com base em dados do Censo da Educação Superior.
131.	No Censo da Educação Superior de 2012, nos dados agregados das Ifes em nível nacional, 34,33% das matrículas tiveram como resposta a opção "não dispõe da informação", e 20,33%, a opção "não declarado", com relação ao quesito cor/raça. Contudo, nos últimos exercícios, tem sido observada uma queda na subnotificação do quesito cor/raça, em ambas as opções, conforme Gráfico 3.
132.	Essa queda está relacionada com as mudanças em relação à coleta de dados sobre cor/raça dos estudantes no Censo da Educação Superior, em especial a partir de 2014, quando o Inep impediu que as instituições de ensino marcassem a opção "não dispõe da informação" para os estudantes ingressantes, conforme destacado por Senkevics (2018) . 
133.	Essa mudança na disponibilização dos dados é positiva, uma vez que a análise de índices, resultados e estatísticas, bem como o monitoramento e a avaliação do programa de cotas, dependem de uma ampla cobertura sobre a cor/raça de estudantes no Censo da Educação Superior (Senkevics, 2018) . Ademais, a autoafirmação (pertencimento) da origem racial pode ser destacada como um dos impactos positivos da política de cotas.
134.	Com relação à representatividade de estudantes com deficiência, conforme a Tabela 2, foi possível constatar sub-representação em relação à população de pessoas com deficiência em todas as unidades da federação, tanto em 2012 quanto em 2020. 
135.	É importante explicar que na captação de dados de pessoas com deficiência no Censo Demográfico de 2010 foi adotada a linha de Corte do Grupo de Washington de Estatísticas sobre Deficiência, vinculado à comissão de estatística da Organização das Nações Unidas, metodologia utilizada pelo IBGE para a produção de indicadores referentes às pessoas com deficiência.
Tabela 2: Representatividade percentual de matrículas de estudantes com deficiência em cursos de graduação das instituições federais de ensino e a população de pessoas com deficiência, por Unidade da Federação (2012 e 2020) 
	UF (Rede Federal) 
	Censo Demográfico 2010
	Censup 2012
	Censup 2020

	Acre
	8,16
	0,72
	5,09

	Alagoas
	10,89
	0,38
	1,88

	Amapá
	7,46
	0,02
	0,55

	Amazonas
	7,15
	0,00
	0,88

	Bahia
	8,65
	0,17
	1,00

	Ceará
	9,93
	0,39
	1,09

	Distrito Federal
	6,51
	0,33
	0,98

	Espírito Santo
	8,26
	0,70
	1,29

	Goiás
	7,74
	0,27
	1,05

	Maranhão
	9,11
	0,93
	1,49

	Mato Grosso
	6,87
	0,07
	0,94

	Mato Grosso do Sul
	7,43
	1,78
	1,63

	Minas Gerais
	8,43
	0,33
	0,92

	Pará
	7,77
	0,40
	1,39

	Paraíba
	9,77
	2,34
	2,28

	Paraná
	7,92
	0,32
	0,55

	Pernambuco
	9,84
	0,17
	1,11

	Piauí
	10,29
	0,03
	1,12

	Rio de Janeiro
	8,11
	0,39
	0,88

	Rio Grande do Norte
	9,97
	0,30
	1,80

	Rio Grande do Sul
	8,78
	1,00
	1,12

	Rondônia
	6,83
	0,02
	2,58

	Roraima
	6,81
	0,59
	2,00

	Santa Catarina
	7,70
	0,37
	1,04

	São Paulo
	7,29
	0,18
	1,27

	Sergipe
	8,75
	0,42
	1,46

	Tocantins
	7,76
	0,82
	1,83

               Fonte: Elaboração própria com base em dados do Censo da Educação Superior e do Censo Demográfico de 2010.
136.	Conclui-se que, embora tenha sido constatado, durante o período de 2012 a 2020, um aumento na presença de estudantes pretos, pardos, indígenas e com deficiência nos cursos de graduação das Ifes, ainda há desafios a serem enfrentados para que o público acadêmico matriculado retrate o perfil demográfico da Unidade da Federação onde estão instaladas as instituições federais de ensino.
137.	Considerando o universo de matrículas, observa-se que as causas da                                      sub-representatividade guardam relação não só com a adoção de critérios restritivos na seleção dos beneficiários, conforme tratado no item 3.1, mas também com as dificuldades de permanência desse público-alvo do programa de cotas na educação superior (barreiras de ordem socioeconômica, pedagógica e de acessibilidade etc.) e a consequente evasão acadêmica, conforme tratado no item 4.2. O sucesso acadêmico dos cotistas depende de políticas que favoreçam a permanência desses estudantes, considerando-se todas as suas dimensões.
138.	Logo, no âmbito do desenvolvimento das áreas da assistência estudantil, são necessários o acompanhamento e o apoio para a integração do estudante cotista ao contexto universitário, levando em conta os aspectos psicossociais, pedagógicos, culturais e de promoção da acessibilidade para a melhoria do desempenho acadêmico.
139.	Por fim, como consequência da sub-representatividade de estudantes pretos, pardos, indígenas e com deficiência nos cursos de graduação das Ifes, há um potencial comprometimento do alcance da Estratégia 12.9 da Meta 12 do Plano Nacional de Educação (Lei 13.005/2014) , que objetiva ampliar a participação proporcional de grupos historicamente desfavorecidos na educação superior.
140.	Do exposto, mostra-se oportuno reiterar as propostas de encaminhamento consignadas nos itens 3.1 e 4.2, consideradas suficientes, uma vez que tratam das causas observadas para o presente achado, em consonância com o que dispõe o item 9 da Anexo Único à Portaria-Segecex 9/2020. 
141.	Espera-se com isso que a Lei 12.711/2012 atinja os resultados almejados de inclusão na educação superior de estudantes de baixa renda, representados por grupos étnico-raciais de pretos, pardos e indígenas e por pessoas com deficiência, de modo a representar os dados demográficos presentes na sociedade em relação a estes grupos.
5.	Monitoramento e avaliação da política de cotas
142.	Neste capítulo, discutem-se aspectos relacionados às ações de monitoramento e avaliação da política de cotas, tendo em vista a previsão legal constante do art. 7º da Lei 12.711/2012 e as disposições do Decreto 7.824/2012. 
143.	As ações de acompanhamento e de avaliação do programa de cotas possuem fundamental importância para dimensionar adequadamente os resultados advindos da política de reserva de vagas para ingresso em instituições federais de ensino.
5.1	Insuficiência de ações de acompanhamento e avaliação do programa de cotas
144.	As ações de acompanhamento e de avaliação do programa de cotas, por parte do Ministério da Educação, mostram-se insuficientes e, em consequência, não dimensionam de modo sistematizado os resultados decorrentes da política de reserva de vagas para ingresso em instituições federais de ensino.
145.	Consoante o art. 6º da Lei 12.711/2012 e os arts. 6º e 7º do Decreto 7.824/2012, devem ser promovidos o acompanhamento e a avaliação do programa de cotas, por meio de atuação do Ministério da Educação, em articulação com a Secretaria Especial de Políticas de Promoção da Igualdade Racial (atualmente denominada Secretaria Nacional de Políticas de Promoção da Igualdade Racial) , da Presidência da República, ouvida a Fundação Nacional do Índio (Funai) . O Comitê de Acompanhamento e Avaliação das Reservas de Vagas deverá elaborar, anualmente, relatório de avaliação da implementação da política de cotas.
146.	Reitera-se que o art. 6º, § 6º, do Decreto 7.824/2012, prevê que o Ministério da Educação deverá fornecer o suporte técnico e administrativo necessário à execução dos trabalhos e ao funcionamento do Comitê.
147.	Não obstante, constatou-se a ausência de atuação do Comitê de Acompanhamento e Avaliação das Reservas de Vagas, que atualmente se encontra extinto.
148.	Em resposta à solicitação de auditoria, o Ministério da Educação informou que houve a designação, por meio de Portaria Interministerial 11/2013, dos membros (titulares e suplentes) do Comitê de Acompanhamento e Avaliação das Reservas de Vagas das Instituições Federais de Educação Superior e de Ensino Técnico de Nível Médio, com dois representantes da Secretaria de Políticas de Promoção da Igualdade Racial (SEPPIR-PR) , dois representantes do Ministério da Educação (MEC) , sendo um da Secretaria de Educação Superior (Sesu) e um da Secretaria de Educação Profissional e Tecnológica (Setec) , e um representante da Fundação Nacional do Índio - Funai (peça 19) . Mas, no período de 12/5/2016 ao início de 2017, as atividades do Comitê foram suspensas.
149.	Ademais, o MEC destacou o Decreto 9.759/2019, que extinguiu e estabeleceu diretrizes, regras e limitações para colegiados da administração pública federal direta, autárquica e fundacional, e que revogou o Comitê de Acompanhamento e Avaliação das Reservas de Vagas das Instituições Federais de Educação Superior e de Ensino Técnico de Nível Médio (peça 19) .
150.	E complementou que, em 2017, foi elaborado e divulgado pela Sesu o Relatório Preliminar contendo as ações implementadas pelo Comitê de Acompanhamento e Avaliação da Reserva de Vagas nas Instituições Federais de Educação Superior e de Ensino Técnico de Nível Médio (peça 23) , com dados de 2012 até o final do exercício de 2016, no qual demonstra-se que das vagas ofertadas mediante reserva com base na Lei 12.711/2012 apenas 39% haviam sido preenchidas, com efetiva matrículas dos estudantes, em chamadas regulares (peça 23) .
151.	 Deve-se ressaltar que a Lei de Cotas teve implementação gradativa no período de 2013 a 2016, ou seja, a reserva de 50% das vagas para as cotas somente atingiu este percentual em 2016 (quatro primeiros anos de vigência) e que a inclusão de cotas para estudantes com deficiência somente ocorreu a partir de 2016, com as alterações decorrentes da Lei 13.409/2016. Neste sentido, o relatório elaborado pelo Ministério da Educação, em 2017 (com dados até 2016) , não reflete os resultados após a efetivação plena da Lei de Cotas e não apresenta dados sobre inclusão de estudantes com deficiência.
152.	Nesse contexto, verificou-se que não há relatórios anuais sistemáticos sobre a avaliação da implementação das reservas de vagas, tampouco relatórios com dados consolidados relativos ao período de 2017 a 2022, no período de vigência da Lei 12.711/2012, em especial, no período de 2017 em diante, evidenciando fragilidades no acompanhamento e monitoramento da política de cotas.
153.	O MEC considera que a gestão de ingresso de alunos, incluída a reserva de vaga, deve ser realizada pela própria instituição de ensino ofertante, por meio de seus sistemas acadêmicos, tendo em vista sua autonomia administrativa e didático-pedagógica (peça 19, p. 3) . Dessa forma, embora a responsabilidade não seja exclusiva do Ministério da Educação, observa-se que a principal causa pode ser considerada a omissão no papel de articulação com outros órgãos para o exercício de atividades de acompanhamento e monitoramento da execução da política de cotas, em especial no cumprimento à previsão do art. 6º da Lei 12.711/2012 e arts. 6º e 7º do Decreto 7.824/2012.
154.	Por outro lado, de acordo com respostas ao questionário eletrônico, também no âmbito das instituições federais de ensino o acompanhamento e a avaliação da política de cotas são insuficientes, tendo em vista que mais de 57% das instituições participantes do questionário afirmam não possuir ações de acompanhamento e avaliação dessa política (peça 264, p. 75) . 
155.	Além disso, com base nas respostas ao questionário eletrônico, 73,5% das instituições federais de ensino declararam que não dispõem de indicadores de desempenho de estudantes cotistas atendidos por políticas de assistência estudantil, reforçando a fragilidade de acompanhamento e avaliação da política de cotas (peça 264, p. 83) . 
156.	Cumpre registrar que algumas instituições promovem em âmbito local, práticas de acompanhamento de ações afirmativas, incluindo as reservas de vagas (política de cotas) , como a Universidade Federal de São Carlos (Ufscar) , a Universidade Federal de Minas Gerais (UFMG) , a Universidade Federal do Rio Grande do Sul (UFRGS) e a Universidade de Brasília (UnB) (peça 279) . 
157.	Destacam-se os estudos conduzidos pelos pesquisadores Senkevics e Mello (2018) , indicados em resposta do MEC (peça 20, p. 4) , os quais alertam que, apesar de o Governo Federal não dispor de ferramentas consolidadas para o acompanhamento, em nível nacional, da execução e dos resultados do sistema de reserva de vagas nas Instituições Federais de Ensino, há mecanismos que podem ser mobilizados para cobrir essas lacunas e, assim, conferir mais eficácia ao processo de monitoramento e avaliação da política em tela no âmbito da gestão pública.
158.	Os pesquisadores Mello e Senkevics (2018) , em estudo publicado pelo Inep, argumentam que há necessidade de institucionalizar estratégias de investigação do efeito da Lei de Cotas sobre as universidades e os institutos federais. Entre as estratégias, destacam-se: 
a) exploração das bases de dados existentes, somada a cruzamentos de dados, permitindo, por exemplo, a complementação de informações do Censo da Educação Superior (tais como a renda familiar e a lacuna da subnotificação racial) ou ainda a utilização de dados do Sisu para caracterizar não apenas a oferta como também o efetivo acesso; 
b) consolidação de um sistema de indicadores sociais sobre diferentes dimensões da aplicação da legislação de reserva de vagas; e
c) revisão crítica dos instrumentos de pesquisa utilizados e, eventualmente, realização de novas imersões empíricas, caso as bases de dados atuais não permitam responder questões de relevância para a sociedade e o governo.
159.	Conforme o Guia Prático de Avaliação de Políticas Públicas Ex Post do Governo Federal (BRASIL, 2018a) , o processo de monitoramento e avaliação de políticas públicas gera a informação necessária para monitorar o desempenho e avaliar a concepção, a implementação e os resultados das políticas e das ações prioritárias para assegurar que as diretrizes estratégicas sejam observadas, bem como para avaliar as propostas de criação, expansão ou aperfeiçoamento de políticas públicas e manter processo decisório orientado pelas evidências, pela conformidade legal e pelo apoio à participação da sociedade.
160.	Nesse sentido, a entidade representativa das universidades federais (Andifes) , em manifesto elaborado pelo Grupo de Trabalho das Comissões de Heteroidentificação, pesquisadores/as e gestores negros e negras que compõem Fórum Nacional de Pró-Reitores de Assuntos Estudantis (Fonaprace) , reconhece fragilidades no acompanhamento e avaliação da Lei 12.711/2012, recomendando a construção de um amplo programa de avaliação dessa lei por todas as universidades federais, considerando-se a produção de dados locais que reconheçam as variações e as desigualdades regionais brasileiras (Fonaprace/Andifes, 2020, peça 278) .
161.	Do exposto, conclui-se que a insuficiência de informações sobre o alcance dos objetivos e dos resultados da política de cotas pode impactar negativamente a revisão da Lei 12.711/2012.
162.	Desse modo, propõe-se determinar ao Ministério da Educação que defina, junto à Secretaria Nacional de Políticas de Promoção da Igualdade Racial e à Fundação Nacional do Índio, como será realizado o acompanhamento e a avaliação do programa de cotas, bem como adote providências para a elaboração de relatórios anuais sobre os resultados advindos da política de cotas, no período em que houve omissão no atendimento a esta exigência normativa (2016 em diante) , em atendimento ao disposto no art. 6º da Lei 12.711/2012 e nos arts. 6º e 7º do Decreto 7.824/2012.
163.	Espera-se com isso que seja promovida a divulgação de dados e informações disponíveis acerca dos resultados da política pública de cotas para ingresso nas instituições federais de ensino, bem como sejam promovidos efetivamente o acompanhamento e o monitoramento da Lei de Cotas, com divulgação de resultados por meio de relatórios sistemáticos por parte dos órgãos executores da política.
5.2	Algumas considerações sobre estudos e resultados da política de cotas
164.	Alguns dados e considerações sobre a política de cotas, apresentados em evento promovido pelo TCU, intitulado "Diálogo Público: Política de cotas para ingresso nas instituições federais de ensino: impactos, resultados e desafios" (Tribunal de Contas da União, 2022, online) , merecem ser destacados.
165.	Para o pesquisador do Inep Adriano Senkevics, a política de cotas tem como aspectos relevantes a abrangência nacional (envolvendo todas as instituições federais de ensino, cursos e turnos) e o caráter multidimensional, com combinação de critérios socioeconômicos e étnico-raciais, enfrentando diferentes expressões da desigualdade no Brasil, e minimizando efeitos colaterais de determinados critérios isolados.
166.	Com base em análise de dados até 2016 e em estimativa causal, Senkevics (2022) argumenta que a lei de cotas responde por 57% do incremento na matrícula de egressos do ensino médio público e que os principais ganhos se concentram nos cursos mais competitivos e nas universidades mais prestigiadas do Brasil. Estudantes pretos, pardos e indígenas, oriundos do ensino médio público, foram os maiores beneficiários da política. O pesquisador também aponta que há indícios de que a Lei de Cotas tenha provocado aumento de 31% nas transferências da rede privada de ensino para a rede pública, entre estudantes que transitam do 9º do ensino fundamental para a 1ª série do ensino médio.
167.	Cabe ressaltar ainda os argumentos apresentados pela pesquisadora e integrante do Centro de Estudos e Defesa do Negro do Pará (Cedenpa) , Zélia Amador de Deus, em evento realizado pelo TCU (2022) , de que o sistema de cotas traz não apenas benefícios individuais aos estudantes cotistas, assim como benefícios para as instituições federais de ensino, que passam a conviver com a diversidade e com as diferenças, com experiências de vida e novos saberes, gerando enriquecimento epistemológico, bem como efeitos pedagógicos de combate ao racismo estrutural na sociedade. Para a pesquisadora, a meritocracia, principal argumento contrário às cotas, deve ser redimensionada pelo conceito de justiça e equidade.
168.	Para Baniwa (2022) , o coeficiente percentual para vagas indígenas nos cursos de graduação das instituições federais de ensino não atende aos anseios do povo indígena, tendo em vista que na maioria das Unidades da Federação os indígenas não atingem o percentual de 1% da população. Neste aspecto, a reserva de vagas para estudantes indígenas em conjunto com estudantes pretos e pardos, com base nos dados do IBGE, pode limitar a inserção de indígenas. 
169.	Impende destacar que o art. 10, § 2º, da Portaria Normativa MEC 18/2012, estabelece que diante das peculiaridades da população do local de oferta das vagas, e desde que assegurado o número mínimo de vagas reservadas à soma dos pretos, pardos e indígenas da Unidade da Federação do local de oferta de vagas, as instituições federais de ensino, no exercício de sua autonomia, poderão, em seus editais, assegurar reserva de vagas separadas para os indígenas.
170.	Nesse sentido, algumas instituições federais de ensino, com base no art. 12 da Portaria Normativa 18/2012, adotam cotas extras para indígenas, em especial indígenas aldeados, ou promovem processos seletivos específicos para formação de professores indígenas (Universidade Federal da Bahia - UFBA, Universidade Federal da Fronteira Sul - UFFS, Universidade Federal da Grande Dourados - UFGD, Universidade Federal do Pará - UFPA, Universidade Federal do Rio Grande - FURG, Universidade Federal de Santa Catarina - UFSC, Universidade Federal do Triângulo Mineiro - UFTM) , conforme resposta ao questionário eletrônico (peças 265-268) .  E a Universidade Federal de Pelotas (Ufpel) adota percentual superior ao previsto no IBGE para a reserva de vagas de estudantes pretos, pardos e indígenas (Termo de adesão ao Sisu, peça 270, p. 399-509) .
171.	O Grupo de Estudos Multidisciplinares de Ações Afirmativas (Gemaa/Iesp) da Universidade do Estado do Rio de Janeiro (Uerj) também possui estudos sobre resultados da política de cotas, relacionados a Ifes, que, embora se refiram a estudos de caso, fornecem considerações relevantes sobre a política de cotas. Registra-se o estudo desenvolvido pelo pesquisador Fernandes (2022) , com dados da UFBA, que demonstra que a proporção de estudantes que ingressaram por reserva de vagas e que permanecem matriculados é maior nos cursos de maior prestígio social e maior demanda (como medicina, direito, arquitetura e urbanismo, psicologia, engenharias civil, química, mecânica e elétrica, odontologia) .
172.	Em outro estudo conduzido pelo Gemaa/Iesp-Uerj, com dados da Universidade Federal do Rio de Janeiro (UFRJ) , o pesquisador Picanço (2022) demonstra que a evasão atinge mais intensamente os estudantes mais pobres. No estudo, os ingressantes de 2012 com baixa renda (de até um 1,5 salário-mínimo per capita) tinham maiores percentuais de evasão do que aqueles com renda superior. Nos dois anos seguintes à adoção das cotas (2013 e 2014) , ainda eram os mais pobres que possuíam o maior percentual de evasão, demonstrando que há desafios de permanência e êxito, em especial em relação aos estudantes de baixa renda.
173.	Há também alguns estudos isolados de universidades federais, indicados em resposta ao questionário eletrônico, que merecem considerações, como os relatórios apresentados pela UFMG e pela UFRGS, a seguir sintetizados.
174.	O estudo desenvolvido pela UFMG (peça 279, p. 1-485) , com dados até o ano de 2017 (matrículas para o período letivo 2018/1) , compara notas de ingresso, retenção, evasão e taxas de sucesso de estudantes cotistas e não cotistas, revelando que não há diferenças significativas em grande parte dos cursos. Entretanto, o referido relatório demonstra que o desempenho dos cotistas que ingressaram entre 2014 e 2017 (em especial nas modalidades de cota baixa renda e PPI) foi considerado estatisticamente menor do que dos estudantes da ampla concorrência que ingressaram no mesmo período.
175.	Os dados de relatório anual de ações afirmativas da UFRGS (relativo a 2019) , que inclui matrículas até o período letivo 2020/1, demonstra que aproximadamente 59% dos estudantes matriculados são originários de ampla concorrência e 41% são cotistas. Neste sentido, em que pese a reserva legal de vagas, o percentual de matriculados é maior em ampla concorrência, revelando indícios de não preenchimento das vagas reservadas e desafios de permanência de estudantes cotistas. 
6.	Comentários dos gestores
176.	Os achados de auditoria, bem como as propostas de encaminhamento, foram submetidos ao Ministério da Educação, com fundamento no art. 14 da Resolução TCU 315/2020, inicialmente por meio de reunião virtual e também com envio por e-mail, visando a oportunizar a apresentação de comentários sobre as propostas de determinação e/ou recomendação.
177.	As principais sugestões de melhoria apresentadas pelos gestores (peça 287) , em relação ao relatório preliminar, referem-se aos seguintes tópicos:
177.1.	Na introdução e visão geral: acréscimo de critérios (Portaria Normativa MEC 21/2012, que dispõe sobre o Sisu) ; e alteração no texto do item 2.5 (principais processos) , tendo em vista que a Lei de Cotas não faz referência à permanência e conclusão. Quanto à sugestão de inclusão da questão orçamentária nos critérios, em que pese relevante para a política de cotas, na definição de termos de auditoria não se constitui em critério normativo;
177.2.	Quanto ao achado 3.1, o Ministério da Educação sugeriu que a recomendação fosse direcionada às instituições federais de ensino, em face da autonomia universitária. Entretanto, considerando que os processos de seleção conduzidos por meio do Sisu possuem regras gerais definidas pelo ministério supervisor, com adesão das Ifes, manteve-se a proposta de recomendação ao MEC, sem prejuízo de envio do relatório às instituições federais de ensino, para subsidiar alterações em seus processos seletivos específicos. Além disso, não se considerou adequada a troca do destinatário da recomendação tendo em vista que, diante da manutenção das regras atuais do Sisu, as instituições federais de ensino, frente a uma recomendação para adequações em seus processos seletivos específicos, poderiam justificar que seguem a orientação normativa do Sisu;
177.3.	Com relação ao achado 3.2, houve novamente consideração sobre a autonomia universitária e sobre os motivos de surgimento das comissões de verificação de autodeclaração (apontados na descrição do achado) , sem alterações essenciais na proposta de encaminhamento;
177.4.	No achado 4.1, em contraponto aos dados apresentados na V Pesquisa Nacional de Perfil Socioeconômico e Cultural dos (as) Graduandos (as) das Ifes, realizada pela Andifes, o MEC informou que, de acordo com dados fornecidos pelas universidades federais, em 14/5/2020, no desenvolvimento do projeto Alunos Conectados, o percentual de graduandos com renda familiar per capita igual ou inferior a 1,5 salários-mínimos era de 42,63%, ou seja, inferior ao percentual indicado pela Andifes;
177.5.	Com referência ao achado 4.2, o MEC argumentou que a Lei de Cotas (Lei 12.711/2012) restringe seu escopo ao ingresso e não cita as ações voltadas à permanência. Entretanto, as instituições federais de ensino apontaram a importância de ações de permanência e êxito para a melhoria da política de cotas, corroborando para a necessidade de estudos sobre a relação entre as políticas públicas de reserva de vagas e de assistência estudantil, objeto da proposta de encaminhamento (Apêndice III) ;
177.6.	No achado 4.3, a Sesu/MEC apresentou esboço de construção de indicadores para demonstrar a implementação da Lei de Cotas nas universidades federais, com indicação de link específico. Trata-se de construção de aplicativo que apresenta de maneira interativa os indicadores raciais e sociais propostos para acompanhamento da Lei de Cotas. De acordo com a ferramenta, a maioria das universidades teria alcançado a completa implementação da Lei de Cotas. Contudo, há diferenças metodológicas nos resultados apresentados na ferramenta e na presente auditoria. A ferramenta utiliza como dados unitários a quantidade de universidades, enquanto a auditoria se baseou na quantidade de alunos matriculados nas universidades federais e nas instituições da Rede Federal, por Unidade da Federação, com base nos dados do Censo da Educação Superior;
177.7.	Em relação ao achado 5.1, o MEC destacou que a responsabilidade pelo acompanhamento e monitoramento da política não é exclusiva daquele órgão, entretanto, cabe ao referido ministério conduzir a articulação com outros órgãos para o exercício de atividades de acompanhamento e monitoramento da execução da política de cotas, em especial considerando que os interesses dos demais órgãos são limitados à subcota etnorracial; e 
177.8.	Quanto ao subitem 5.2 do relatório preliminar, o Ministério da Educação destacou que os relatórios e estudos mencionados são estudos de caso, com limitações à generalização. A sugestão foi incorporada ao texto e reforça a insuficiência das ações sistematizadas de acompanhamento/monitoramento da política de cotas.
7.	Conclusão
178.	Apesar de quase dez anos do início da implementação, ainda há fragilidades na execução, no monitoramento e na avaliação da política de cotas, por parte do Ministério da Educação. Não há dados consolidados das instituições federais de ensino sobre a política de cotas e não houve elaboração de relatórios anuais de avaliação da referida política de ingresso na educação superior.
179.	Conforme argumentam Senkevics e Mello (2022) , há a necessidade de se monitorar o cumprimento da legislação por meio do acompanhamento das trajetórias dos estudantes cotistas na graduação, pois pouco se sabe sobre a permanência, a evasão e a diplomação de estudantes que ingressaram via cotas, pelo menos em âmbito nacional. Dessa forma, o debate sobre a política de ação afirmativa fica restrito à entrada no sistema, com pouca ênfase sobre o que acontece com o estudante no âmbito do curso e após a conclusão.
180.	De toda forma, pode-se afirmar que a política de cotas ainda não atingiu os objetivos de inclusão de grupos beneficiários na proporção representativa da população, com base na comparação entre números de estudantes matriculados e dados da população das Unidades da Federação, havendo sub-representação de estudantes pretos, pardos, indígenas e estudantes com deficiência. 
181.	Há necessidade de alguns ajustes na seleção de beneficiários, de adequações no Sisu, para que a classificação primeiramente considere as notas obtidas e, em seguida, o perfil indicado pelo estudante para cada cota, assim como de regulamentação dos procedimentos para validação de autodeclaração de estudantes que concorrem às cotas raciais. 
182.	Além disso, em resposta ao questionário eletrônico (Apêndice III; peças 265-268) , 22 instituições federais de ensino destacaram os desafios de permanência e êxito de estudantes cotistas, em face das muitas dificuldades impostas aos beneficiários da política de cotas e de limitações de recursos para as políticas de assistência estudantil.
183.	Com base na análise promovida, os principais achados indicados neste trabalho de fiscalização foram: 
a) adoção de critérios restritivos de seleção de beneficiários; 
b) ausência de regulamentação, por parte do Ministério da Educação, acerca de procedimentos de validação de autodeclaração de estudantes pretos, pardos e indígenas; 
c) falhas na definição do público-alvo da política de cotas, com maior concorrência na subcota para estudantes com renda per capita de até 1,5 salário-mínimo; 
d) falhas de convergência entre as ações de assistência estudantil e a política de cotas; 
e) insuficiência das ações de acompanhamento e avaliação da política de cotas por parte do Ministério da Educação; e
f) não atingimento dos objetivos da política de cotas, tendo em vista a existência de sub-representação de estudantes pretos, pardos e indígenas e estudantes com deficiência em relação à população destes extratos sociais, com base no censo demográfico do IBGE. 
184.	Visando ao tratamento das causas ou à mitigação dos efeitos dos achados relatados, foram feitas propostas de encaminhamento destinadas ao Ministério da Educação, como principal órgão responsável pela regulamentação, execução e acompanhamento da política de cotas.
185.	Neste sentido, propõe-se determinar ao Ministério da Educação que defina, junto à Secretaria Nacional de Políticas de Promoção da Igualdade Racial e à Fundação Nacional do Índio, como será realizado o acompanhamento e a avaliação do programa de cotas, bem como adote providências para a elaboração de relatórios anuais sobre os resultados advindos da política de cotas, no período em que houve omissão no atendimento a esta exigência normativa (2016 em diante) , em atendimento ao disposto no art. 6º da Lei 12.711/2012 e nos arts. 6º e 7º do Decreto 7.824/2012. 
186.	Considerando que o acompanhamento e a avaliação do programa de cotas exigem a atuação do Ministério da Educação em articulação com outros órgãos da administração pública, não será fixado prazo para o cumprimento à determinação, com base no art. 6º, § 1º, da Resolução TCU 315/2020. O cumprimento à determinação será avaliado em monitoramento próprio, em momento oportuno. 
187.	Também serão propostas recomendações ao Ministério da Educação, para que promova:
a)	a avaliação quanto à adoção, no âmbito dos processos seletivos para ingresso nos cursos de graduação conduzidos por meio do Sisu, de sistemática de preenchimento de vagas que contemple primeiramente a classificação geral por notas e, posteriormente, a classificação dentro de cada uma das subcotas/reservas de vagas indicadas na Lei 12.711/2012, com ajustes na regulamentação, nos termos de adesão e nas funcionalidades do referido sistema de seleção, bem como alteração no art. 14 da Portaria Normativa 18/2012, consoante inciso II do art. 9º do Decreto 7.824/2012;
b)	a avaliação quanto à possibilidade de regulamentação ou de expedição de diretrizes e orientações a respeito do procedimento de verificação da autodeclaração de candidatos pretos, pardos e indígenas para fins de preenchimento de vagas reservadas pela Lei 12.711/2012; e
c)	a realização de estudos acerca da relação entre o Programa Nacional de Assistência Estudantil e o Programa de Bolsa Permanência e a Lei de Cotas, a fim de avaliar o impacto das ações de assistência estudantil na taxa de retenção e evasão/desistência dos estudantes cotistas e não cotistas; e
d)	a elaboração de estudos de revisão do critério de renda atualmente previsto na Lei 12.711/2012, com o objetivo de aperfeiçoar o programa de cotas, especialmente no que diz respeito à:
i) abrangência da faixa de renda igual ou inferior a 1,5 salário-mínimo per capita como critério de reserva de vagas, o que beneficia desproporcionalmente estudantes que não pertencem a grupos em situação de maior vulnerabilidade socioeconômica; e
ii) influência do atual critério de renda na determinação de oportunidades desiguais, em que pessoas abrangidas nessa faixa de rendimento, principalmente pretas, pardas e indígenas, são expostas a maiores níveis de competitividade nos grupos de reserva de vagas em que concorrem.
188.	Ainda com relação à adoção de critérios restritivos de seleção de beneficiários (achado 3.1) , propõe-se o envio de cópia deste relatório de fiscalização às instituições federais de ensino, como forma de subsidiar alterações nos editais de futuros processos seletivos.
189.	Com a implementação dessas propostas, espera-se contribuir para a revisão da Lei 12.711/2012, subsidiando, em última instância, o aperfeiçoamento da política pública de cotas.
189.1.	Registra-se, nos termos do art. 8º da Resolução-TCU 315, de 2020, que é necessário fazer constar, na ata da sessão em que estes autos forem apreciados, comunicação do relator ao colegiado no sentido de monitorar as recomendações propostas.
190.	Por fim, em que pese a existência de fragilidades no monitoramento e acompanhamento, que trouxe limitações à análise de resultados da política de cotas, mas tendo em vista as constatações apontadas neste relatório, propõe-se encaminhar cópia da decisão que vier a ser proferida neste processo, ao Presidente da Comissão de Educação da Câmara dos Deputados e ao Presidente da Comissão de Educação, Cultura e Esporte do Senado Federal, com vistas a subsidiar as discussões legislativas sobre a revisão da política de cotas e a análise dos projetos de lei em tramitação sobre a temática nas casas legislativas.
8.	Propostas de encaminhamento
191.	Ante o exposto, submetem-se os autos à consideração superior, propondo os seguintes encaminhamentos:
191.1.	Determinar, com fundamento nos arts. 4º da Resolução TCU 315/2020, ao Ministério da Educação que defina, junto à Secretaria Nacional de Políticas de Promoção da Igualdade Racial e à Fundação Nacional do Índio, como será realizado o acompanhamento e a avaliação do programa de cotas, bem como adote providências para a elaboração de relatórios anuais sobre os resultados advindos da política de cotas, no período em que houve omissão no atendimento a esta exigência normativa (2016 em diante) , em atendimento ao disposto no art. 6º da Lei 12.711/2012 e nos arts. 6º e 7º do Decreto 7.824/2012;
191.2.	Recomendar ao Ministério da Educação, com fundamento no art. 11 da Resolução-TCU 315/2020, para que promova:
a)	a avaliação quanto à adoção, no âmbito dos processos seletivos para ingresso nos cursos de graduação conduzidos por meio do Sisu, de sistemática de preenchimento de vagas que contemple primeiramente a classificação geral por notas e, posteriormente, a classificação dentro de cada uma das subcotas/reservas de vagas indicadas na Lei 12.711/2012, com ajustes na regulamentação, nos termos de adesão e nas funcionalidades do referido sistema de seleção, bem como alteração no art. 14 da Portaria Normativa 18/2012, consoante inciso II do art. 9º do Decreto 7.824/2012;
b)	a avaliação quanto à possibilidade de regulamentação ou de expedição de diretrizes e orientações a respeito do procedimento de verificação da autodeclaração de candidatos pretos, pardos e indígenas para fins de preenchimento de vagas reservadas pela Lei 12.711/2012; 
c)	a realização de estudos acerca da relação entre o Programa Nacional de Assistência Estudantil e o Programa de Bolsa Permanência e a Lei de Cotas, a fim de avaliar o impacto das ações de assistência estudantil na taxa de retenção e evasão/desistência dos estudantes cotistas e não cotistas;
d)	a elaboração de estudos de revisão do critério de renda atualmente previsto na Lei 12.711/2012, consoante § 6º do art. 6º, e art. 9º do Decreto 7.824/2012, com o objetivo de subsidiar o aperfeiçoamento da política de cotas, especialmente no que diz respeito à:
i) abrangência da faixa de renda igual ou inferior a 1,5 salário-mínimo per capita como critério de reserva de vagas, o que beneficia desproporcionalmente estudantes que não pertencem a grupos em situação de maior vulnerabilidade socioeconômica, em especial nos estados com pior rendimento médio mensal real domiciliar per capita; e
ii) influência do atual critério de renda na determinação de oportunidades desiguais, em que pessoas abrangidas nessa faixa de rendimento, principalmente pretas, pardas e indígenas, são expostas a maiores níveis de competitividade nos grupos de reserva de vagas em que concorrem.
191.3.	Nos termos do art. 8º da Resolução-TCU 315, de 2020, fazer constar, na ata da sessão em que estes autos forem apreciados, comunicação do relator ao colegiado no sentido de monitorar as recomendações propostas.
191.4.	Encaminhar cópia da decisão que vier a ser proferida neste processo às instituições federais de ensino (Universidades Federais e instituições da Rede Federal de Educação Profissional e Tecnológica) , como forma de subsidiar alterações nos futuros editais de processos seletivos;
191.5.	Encaminhar cópia da decisão que vier a ser proferida neste processo, ao Presidente da Comissão de Educação da Câmara dos Deputados e ao Presidente da Comissão de Educação, Cultura e Esporte do Senado Federal, com vistas a subsidiar as discussões legislativas sobre a revisão da política de cotas e a análise dos projetos de lei em tramitação sobre a temática nas casas legislativas; e
191.6.	Arquivar os presentes autos, nos termos do art. 169, inciso III, do Regimento Interno.

não há

Não atuou.

AUDITORIA OPERACIONAL. IMPLEMENTAÇÃO DA POLÍTICA DE COTAS NAS INSTITUIÇÕES FEDERAIS DE ENSINO SUPERIOR. FALHAS DE CONTROLE E MONITORAMENTO. OPORTUNIDADES DE MELHORIA NA ESTRATIFICAÇÃO E REPRESENTAÇÃO DOS COTISTAS. DETERMINAÇÃO. RECOMENDAÇÕES. CIÊNCIA.

RELATÓRIO DE AUDITORIA (RA)

Secretaria de Controle Externo da Educação, da Cultura e do Desporto (SecexEduc).

Tratam os autos de auditoria de natureza operacional para avaliar a execução e o monitoramento da política de reserva de vagas para ingresso nas instituições federais de ensino no Brasil (Ifes) , no período de 2013 a 2022.
	A política de cotas foi estabelecida pela Lei 12.711/2012, com o objetivo de padronizar diversas iniciativas para destinação de vagas para indígenas, negros e pessoas com deficiência, que ocorreram a partir de 2004, tendo como pioneira a Universidade de Brasília (UnB) e, em sequência, as Universidades Federais de Alagoas, da Bahia e do Maranhão, entre os anos de 2005 e 2007.
	Entre os objetivos de criação da Lei de Cotas, destaca-se a promoção do acesso ao ensino superior de estudantes oriundos de escola pública, de baixa renda e em condições de vulnerabilidade; a diminuição da desigualdade entre brancos e negros no país; e, a inclusão de indígenas e pessoas com deficiência
	Assim, a Lei 12.711/2012, regulamentada pelo Decreto 7.824/2012, estabelece que, no mínimo, 50% das vagas das instituições de ensino federais devem ser reservadas para alunos que cursaram a integralidade do ensino médio em escolas públicas, sendo que, no mínimo, metade das vagas para cotistas é destinada a estudantes com renda familiar mensal de até 1,5 salário-mínimo por pessoa, dividindo os cotistas de escolas públicas em dois grupos de renda. 
	Em cada grupo de renda ainda são reservadas vagas para negros, pardos, indígenas e deficientes, de acordo com a porcentagem que esses grupos representam no estado de localização da instituição, segundo o último Censo Demográfico do Instituto Brasileiro de Geografia e Estatística (IBGE) .
	As universidades e os institutos federais promovem a seleção de beneficiários, com base nos critérios gerais definidos pela Lei 12.711/2012. 
	O Ministério da Educação é responsável pela avaliação e pelo monitoramento da execução da política de cotas (artigo 6º da Lei) . Também atua como órgão responsável pela regulamentação da política, com estabelecimento de critérios equitativos de seleção. 
	A Secretaria Nacional de Promoção da Igualdade Racial, do Ministério da Mulher, da Família e dos Direitos Humanos, e a Fundação Nacional do Índio (Funai) , acompanham e monitoram a política de cotas, em especial, quanto à cota racial para pessoas declaradas pretas, pardas e indígenas.
	A presente fiscalização foi motivada pela exigência de revisão da política após dez anos de publicação da Lei 12.711/2012. O objetivo do Tribunal é contribuir para aperfeiçoamento de tão importante instrumento para democratizar o acesso dos diversos estratos da sociedade civil ao ensino de nível superior federal.
	Não fizeram parte do escopo da auditoria as vagas reservadas em cursos de nível médio, profissional, científico e tecnológico, pós-graduação, bem como as políticas específicas de ações afirmativas, criadas por iniciativa local das próprias Ifes.
	Considerando a relevância do tema e com o objetivo de discuti-lo de forma ampla, além de pesquisas documentais, do envio de questionários, da extração de dados e da obtenção de relatórios sobre o acompanhamento da política de cotas, o Tribunal realizou dois Diálogos Públicos com participação de diversos agentes, como pesquisadores e integrantes de movimentos em defesa de negros, indígenas e de pessoas com deficiência. 
	Em apresentação realizada no evento Diálogo Público sobre os resultados e desafios da Política de Cotas, Sankevics informou que dados divulgados até 2016 indicavam 57% de incremento na matrícula de egressos do ensino médio público e que os principais ganhos se concentravam nos cursos mais competitivos e nas universidades mais prestigiadas do Brasil. Estudantes pretos, pardos e indígenas, oriundos do ensino médio público, foram os maiores beneficiários da política (disponível em https://www.youtube.com/watch?v=16clhY-_tjo) .
	Estudo desenvolvido pela Universidade Federal de Minas Gerais (UFMG) (peça 279, p. 1-485) , com dados até o ano de 2017, comparou notas de ingresso, retenção, evasão e taxas de sucesso de estudantes cotistas e não cotistas e concluiu que não há diferenças significativas em grande parte dos cursos, apesar de menor desempenho dos cotistas que ingressaram entre 2014 e 2017 - em especial nas modalidades de cota baixa renda e PPI (UFMG; Avaliação do Desempenho Acadêmico e da Evasão por Modalidade de Vaga. Belo Horizonte (MG) ; 2019) .
	Relatório anual de ações afirmativas da Universidade Federal do Rio Grande do Sul, relativo a 2019, informou que 59% dos estudantes matriculados são originários de ampla concorrência e 41% são cotistas, o que indica não preenchimento das vagas reservadas.
	Nesse sentido, importante registrar que a política de cotas se alinha com as metas de expansão da educação superior previstas no Plano Nacional de Educação (PNE) , em especial com a meta 12. 
	A estratégia 12.5 do PNE prevê a ampliação de políticas de inclusão e de assistência estudantil, visando à redução de desigualdades étnico-raciais e o aumento das taxas de acesso e permanência de estudantes egressos da escola pública, afrodescendentes, indígenas e com deficiência.
	É consenso entre os agentes que apenas o acesso à universidade não garante o resultado almejado pela sociedade, que é a formação dos estudantes cotistas para obtenção de melhores condições para concorrerem no mercado de trabalho.
II
	A equipe de fiscalização formulou questões relacionadas à observância dos requisitos previstos na Lei 12.711/2012 e na sua regulamentação para seleção dos candidatos; à existência de procedimentos para validar as declarações de candidatos pretos, pardos e indígenas; à adequação do critério de renda para determinação de subcotas e da representatividade de estudantes pretos, pardos, indígenas e estudantes com deficiência na rede federal de ensino. 
	Também foram verificadas as relações entre a política de cotas e as iniciativas para que os cotistas concluam os cursos, incluindo a análise dos resultados observados e a realização de acompanhamento e avaliação por parte do Ministério da Educação.
	O primeiro achado apontado foi a interpretação restritiva da Lei de Cotas pela Portaria Normativa 18/2012 e regras do Sistema de Seleção Unificada (Sisu) , segundo a qual não há possibilidade de remanejamento entre cotas e entre cotas e vagas de ampla concorrência. 
	Na visão da equipe de auditoria, para um melhor aproveitamento das cotas, todos os candidatos deveriam concorrer em perfil de ampla concorrência, considerando as notas atingidas, independentemente da opção de cota selecionada pelo candidato na inscrição. 
	No caso de não aprovação para ampla concorrência, seriam considerados os critérios de classificação para preenchimento das vagas reservadas.
	Deixo de adotar a recomendação proposta para tal achado, pois as motivações para o texto da Lei e para a interpretação dada pelo Ministério da Educação, principalmente na regulamentação do Sisu (Portaria Normativa MEC 21/2012) , que envolve grande parte das Ifes, não foram trazidas aos autos, a fim de contrastar os argumentos da equipe de fiscalização com os dos formuladores da política.
	O relatório de auditoria também não demonstrou fundamentação para tal recomendação em estudos, pesquisas ou opiniões de agentes envolvidos, como procedeu em relação aos outros achados. 
	Ao analisar o tema de forma superficial, é possível inferir que um dos efeitos da mudança proposta pela equipe seria o aumento da complexidade dos critérios de seleção e o prejuízo ao entendimento das regras pelos candidatos, sem efetiva demonstração das vantagens advindas de sua implementação. 
	A presença de escolas públicas de alto desempenho, infelizmente, é situação isolada em nosso país, o que torna frágil, se tomado sem outros dados e informações, o argumento de que o remanejamento das vagas mitigaria distorções causadas por alunos provenientes dessas instituições, que tenderiam a ocupar vagas de ampla concorrência.
	Por fim, a Portaria MEC 18/2012 permite que cada instituição, em seus processos seletivos, considerando as características locais, procedam com a classificação dos candidatos por nota, em ampla concorrência, antes da classificação por cotas. 
	Acolho integralmente a análise sobre a necessidade de aperfeiçoamento e regulamentação dos procedimentos de heteroidentificação, que consistem em método de identificação racial para validar as informações declaradas pelos candidatos no momento da inscrição.
	Esse aspecto é apontado por pesquisadores e representantes de movimentos sociais como um relevante mecanismo de controle do programa de reserva de vagas, capaz de mitigar as recorrentes tentativas de fraudes.
	A auditoria demonstrou que a adoção da heteroidentificação é prática recente na maior parte das Ifes, com cerca de três anos, sendo que 12,2% das instituições ainda não a adota. 
	Foi verificada, ainda, a ausência de normas regulamentares do MEC para os procedimentos. O órgão limitou-se a recomendar a adoção de portaria editada pelo Ministério do Planejamento, destinada à seleção de candidatos em concursos públicos. 
	Ocorre que, conforme o art. 9º do Decreto 7.824/2012, cabe ao MEC editar atos complementares necessários, incluindo os critérios de preenchimento das vagas reservadas às cotas. 
	A mera indicação de norma de outro órgão não supre essa lacuna, pois foi elaborada sem participação do supervisor da política de cotas; não se destina ao ingresso de candidatos aos cursos nas Ifes, que podem ser pleiteadas por menores de idade, cuja heteroidentificação exige atenção especial; e, não apresenta normas para autodeclarados indígenas.
	Ademais, vinte instituições federais de ensino destacaram, entre as sugestões de melhoria da política de cotas, a regulamentação de procedimentos de verificação de autodeclaração para as cotas raciais pelo Ministério da Educação.
	Entendo que a atuação do órgão supervisor ocasionará padronização na realização da heteroidentificação pelas Ifes, evitará controvérsias em decisões das comissões das instituições e a consequente judicialização de casos.
	Achado relevante diz respeito às vagas destinadas para alunos de baixa renda. 
	A Lei prevê que 50% das vagas destinadas a alunos de escolas públicas sejam alocadas para estudantes com renda familiar per capita de até 1,5 salário-mínimo. 
	Os dados colhidos e trabalhos desenvolvidos por agentes da área demonstram que a porcentagem prevista não é proporcional ao público-alvo da cota. 
	Considerando os valores observados desde a criação das cotas, observa-se que, em média, 60% das inscrições realizadas para vagas reservadas foram de alunos de baixa renda. A porcentagem de alunos nessa situação, nas escolas públicas, era de 87,7% no ano de 2020, conforme Mapa do Ensino Superior, elaborado pelo Instituto Semesp.
	Mesmo que nem todos os concluintes do ensino médio tenham interesse em ingressar na faculdade, a discrepância entre o público-alvo e o percentual de vagas previsto é significativa.
	Como bem apontado pela equipe de fiscalização, ao contrário dos percentuais reservados aos estudantes pretos, pardos, indígenas e com deficiência, que variam conforme os dados do Censo do IBGE relativos à Unidade da Federação onde estão localizadas as Ifes, na Lei, o percentual e a faixa de rendimento do critério de renda são fixos.
	Nesse ponto, destaco que o inciso I do artigo 2º do Decreto 7.824/2012 apresenta a expressão "no mínimo" para a cota de baixa renda, sendo mais flexível que a Lei. A Portaria MEC 18/2012, no artigo 3º, inciso I, reproduz o Decreto, mas, no inciso III do artigo 10, que trata do cálculo das vagas, estabelece 50% apenas. Não há nos autos, informações sobre o que vem sendo adotado pelas Ifes. 
	Considerando o texto da Lei, é possível concluir que as distorções entre o número de vagas para baixa renda e a população de baixa renda são maiores em instituições federais de ensino localizadas nas unidades da federação mais pobres do país.
	Segundo o Referencial de Controle de Políticas Públicas do TCU, são boas práticas de desenho e institucionalização de políticas públicas delimitar e caracterizar o público-alvo da política. 
	Tendo em vista a revisão da Lei 12.711/2012 a ser empreendida, pertinente recomendar aos órgãos envolvidos que promovam estudos acerca do tema.
	O próximo ponto a ser melhorado não trata especificamente da política de cotas, mas de sua relação com outras ações do Poder Público, necessárias para que as reservas de vagas alcancem os objetivos pretendidos. 
	Nesse sentido, para maior efetividade das cotas, é necessário considerar sua coerência com as políticas de assistência estudantil, uma vez que o objetivo final não é apenas o ingresso do aluno na Ifes, mas que esse seja capaz de concluir o curso e ingressar no mercado de trabalho em melhores condições.
	A auditoria verificou que o MEC não possui dados sobre a quantidade de alunos que ingressaram pelo programa de cotas e que foram atendidos pelo Programa Nacional de Assistência Estudantil (Pnaes) ou pelo Programa de Bolsa Permanência. Também não existe um levantamento de estudantes que ingressaram pelo programa de ação afirmativa e que posteriormente abandonaram os cursos.
	Em que pese as Ifes terem indicado a importância do monitoramento das ações de assistência estudantil para a política de cotas, não há divulgação de dados e de estudos consolidados, com vistas a avaliar o impacto das ações dos programas de assistência (Pnaes e Bolsa Permanência) nas taxas de retenção e evasão/desistência dos estudantes cotistas e não cotistas.
	O Estatuto da Juventude e o Estatuto da Igualdade Racial estabelecem a implementação de medidas de democratização do acesso e permanência, indicando a relação de dependência entre essas ações e o necessário monitoramento dos impactos de uma sobre a outra. 
	No cenário vigente, não é possível avaliar o real impacto da política de cotas e as ações necessárias para que tenha resultado efetivo na sociedade. 
	Do exposto, recomendo ao MEC que realize estudos e análises, bem como divulgue dados e informações sobre estudantes que ingressaram pelo programa de reserva de vagas atendidos por ações de assistência estudantil e sobre estudantes desistentes/evadidos, a fim de avaliar a permanência e o êxito dos cotistas e a necessidade de políticas de assistência.
	Ainda sobre as ações de monitoramento e avaliação da política de cotas, a auditoria identificou que o Comitê de Acompanhamento e Avaliação das Reservas de Vagas, que deveria elaborar, anualmente, relatório de avaliação da implementação da política de cotas, nos termos do Decreto 7.824/2012, foi revogado pelo Decreto 9.759/2019, que extinguiu todos os comitês e colegiados da Administração.
	Suas atribuições de monitoramento e avaliação não foram direcionadas a outros responsáveis e os últimos dados elaborados pelo Ministério da Educação sobre a política de cotas são referentes a 2016.
	O MEC considera que a gestão de ingresso de alunos, incluída a reserva de vaga, deve ser realizada pela própria instituição de ensino ofertante. 
	Em que pese algumas instituições promoverem práticas de acompanhamento de ações afirmativas, incluindo as reservas de vagas (política de cotas) , como a Universidade Federal de São Carlos (Ufscar) , a Universidade Federal de Minas Gerais (UFMG) , a Universidade Federal do Rio Grande do Sul (UFRGS) e a Universidade de Brasília (UnB) , mais de 57% das instituições participantes dos questionários de auditoria afirmaram não possuir ações de acompanhamento e avaliação da política de cotas e 73,5% delas declararam não dispor de indicadores de desempenho de estudantes cotistas atendidos por políticas de assistência estudantil. 
	Assim, são notórias a desarticulação, a omissão dos agentes envolvidos e as deficiências de monitoramento e avaliação da política de cotas. Não existem relatórios anuais sistemáticos sobre a avaliação da implementação das reservas de vagas, tampouco relatórios com dados consolidados relativos ao período de 2017 a 2022, quando a Lei de Cotas e a reserva de vagas para deficientes foram integralmente efetivadas.
	Essa ausência de dados, por certo, prejudicará imensamente a revisão da política pública.
	Diversos estudos apontam a necessidade de sanar essas falhas. Artigo publicado por Mello e Senkevics concluiu sobre a necessidade de institucionalizar estratégias de investigação do efeito da Lei de Cotas sobre as universidades e os institutos federais, com a consolidação de sistema de indicadores sociais e revisão crítica dos instrumentos de pesquisa utilizados (MELLO, U. M.; SENKEVICS, A. S. Panorama de Dados e Indicadores para Monitoramento da Lei de Cotas. Cadernos de Estudos e Pesquisas em Políticas Educacionais. Brasília: Inep, 2018, v. 1, p. 275-300) .
	A Associação Nacional dos Dirigentes das Instituições Federais de Ensino Superior (Andifes) reconheceu fragilidades no acompanhamento e avaliação da Lei 12.711/2012, recomendando a construção de um amplo programa de avaliação por todas as universidades federais.
	Considero inafastável a competência do Ministério da Educação nessa tarefa conjunta com as Ifes, tendo em vista o disposto no artigo 6º da Lei 12.711/2012.
	Por isso, acolho a proposta de determinação para que o órgão supervisor defina, junto à Secretaria Nacional de Políticas de Promoção da Igualdade Racial e à Fundação Nacional do Índio, como será realizado o acompanhamento e a avaliação do programa de cotas, bem como adote providências para a elaboração de relatórios sobre os resultados advindos da referida política, incluindo a divulgação de dados e análises dos resultados obtidos a partir de 2016. 
	Considerando dados do Censo da Educação Superior e do Censo Demográfico de 2010, a equipe de fiscalização demonstrou que, apesar de o aumento da quantidade de negros, pardos, índios e deficientes nas Ifes, entre 2013 e 2021, na maioria dos estados da federação, esse público ainda tem baixa representatividade, considerando a proporção que ocupam nas unidades da federação dos processos seletivos.
	Sem dúvida, esse achado corrobora a importância das ações de assistência e de seu monitoramento conjunto com a política de cotas.
	Adicionalmente ao proposto pela equipe, entendo que também devem ser avaliadas as causas para o não preenchimento de vagas destinadas a esses grupos, pois o relatório de auditoria faz referência ao universo de matrículas de indivíduos desses grupos. 
	Considerando a realidade socioeconômica e cultural das populações, é razoável inferir que grande parte dos estudantes não se inscreva nos processos seletivos das Ifes, o que demonstra a necessidade de ações para possibilitar e incentivar o ingresso no ensino de nível superior. 
	Dados apurados pelo MEC até 2016, indicaram apenas 39% de preenchimento das vagas de cotas, de forma geral. 
	Assim, expeço recomendação ao MEC para que, no âmbito da revisão da política de cotas determinada pela Lei 12.711/2012, elabore estudos para identificar as causas do não preenchimento de vagas, de eventual evasão de alunos cotistas e de outros fatores que resultem na baixa representatividade de negros, pardos, índios e deficientes nas Ifes, em relação à população total desses grupos nas unidades da federação dos processos seletivos, a fim de planejar e implementar ações necessárias para que o corpo discente de cada Ifes represente, de forma proporcional, os diferentes perfis de renda, raças e, também, os deficientes em cada região.
	Por todo o exposto, concluo pela necessidade de diversas oportunidades de melhoria na gestão da política de cotas e julgo que a análise do tema por este Tribunal pode auxiliar o Poder Público na revisão prevista na Lei 12.711/2012.
	Tendo em vista a relevância do tema, a unidade técnica deve monitorar as recomendações exaradas pelo Tribunal.
	Feitas essas considerações, voto para que o Tribunal adote a minuta de acórdão que submeto ao Colegiado. 
TCU, Sala das Sessões, em 26 de outubro de 2022.
WALTON ALENCAR RODRIGUES 
Relator